ACORDAO-COMPLETO-2391682

ACÓRDÃO 8449/2020 ATA 27/2020 - SEGUNDA CÂMARA

VISTOS, relatados e discutidos estes recursos de reconsideração interpostos pela Financiadora de Estudos e Projetos (Finep) contra o subitem 1.7.1 do Acórdão 528/2019-TCU-Segunda Câmara (rel. Min. Marcos Bemquerer Costa) , por meio do qual o Tribunal expediu determinações à entidade para que adotasse providências para alteração da Revisão 1 da N-OPE 037/14, norma que trata da prestação de contas de instrumentos de repasses não reembolsáveis, e que encaminhasse a este Tribunal plano de ação com vistas a promoção de reanálise das prestações de contas finais aprovadas de 11/3/2016 até setembro de 2017, sob a égide da referida norma;
	ACORDAM os Ministros do Tribunal de Contas da União, reunidos em sessão da Segunda Câmara, ante as razões expostas pelo Relator, em:
	9.1. com fundamento nos arts. 32, inciso I, e 33 da Lei 8.443/1992, conhecer e dar provimento parcial ao recurso de reconsideração interposto pela Financiadora de Estudos e Projetos (Finep) ;
	9.2. alterar os itens 1.7.1 e 1.7.2 e subitens do Acórdão 528/2019-TCU-Segunda Câmara (rel. Min. Marcos Bemquerer Costa) para que passem a conter a seguinte redação:
	"1.7.1. determinar à Financiadora de Estudos e Projetos - Finep que, 
1.7.1.1. adote providências, no prazo de 90 (noventa) dias, a contar da ciência desta deliberação, para alterar a Revisão 1 da N-OPE 037/14, norma que trata da prestação de contas de instrumentos de repasses não reembolsáveis, por estar em desacordo com o art. 70, parágrafo único, da Constituição de 1988, a fim de que esteja expressamente prevista a obrigatoriedade de que todas as prestações de contas sejam analisadas mediante os procedimentos expressos para a Faixa 4 da norma, a qual inclui o exame da conciliação bancária, tornando sem efeito os dispositivos que determinam o contrário, até que haja a integral adesão ao Siconv ou ao sistema de que trata o art.38, §5º, do Decreto 9.283/2018, e que seja encaminhada ao Tribunal cópia do normativo alterado nesse mesmo prazo. 
1.7.1.2. realize os procedimentos descritos no Plano de Ação apresentado em seu Memorial à peça 96, reanalisando 131 prestações de contas finais dos instrumentos de repasse não reembolsáveis, aprovadas de 11/3/2016 até setembro de 2017 sob a égide da Revisão 1 da N-OPE-037/14, selecionadas mediante amostragem e de acordo com metodologia descrita no Memorial, encaminhando a esta Corte, no prazo de 15 (quinze) dias, relação contendo:
1.7.1.2.1 os responsáveis, prazos e medidas previstas com vistas a executar os referidos procedimentos;
1.7.1.2.2 cada um dos ajustes que serão reanalisados, contendo, no mínimo, o número do ajuste, o nome e CNPJ/CPF do beneficiário da transferência, valor do ajuste, situação das contas (aprovada, rejeitada, em diligência etc.) , e data de análise da prestação de contas final, quando for o caso;
1.7.2. determinar ao Ministério da Economia e ao Ministério da Ciência, Tecnologia e Inovação para que, em conjunto, encaminhem a este Tribunal Plano de Ação para a implantação da plataforma de tecnologia de informação a que se refere o Decreto 9.283/2018, art. 38, §5º, contendo, no mínimo, responsáveis, prazos e medidas previstas.".
	9.3. dar conhecimento do presente Acórdão à recorrente, ao Ministério da Economia e ao Ministério da Ciência, Tecnologia e Inovação, informando-lhes que a presente deliberação, acompanhada do Relatório e do Voto que a fundamentam, está disponível para a consulta no endereço www.tcu.gov.br/acordaos, além de esclarecer que, caso requerido, o TCU poderá fornecer sem custos as correspondentes cópias, de forma impressa; 
	9.4. arquivar os presentes autos, com fulcro no art. 169, II, do RI/TCU.

Recurso de reconsideração interposto pela Financiadora de Estudos e Projetos contra decisão que julgou regulares com ressalva as contas de parte dos gestores e regulares as contas dos demais responsáveis relativas as prestações de contas da recorrente no exercício  de 2016. Além disso, entre outras medidas, foram expedidas determinações à Finep, contra as quais a unidade se insurge neste recurso de reconsideração.

Segunda Câmara

Financiadora de Estudos e Projetos.

3. Recorrente: Financiadora de Estudos e Projetos (33.749.086/0001-09).

13.1. Ministros presentes: Ana Arraes (Presidente), Augusto Nardes, Aroldo Cedraz e Raimundo Carreiro (Relator).
13.2. Ministros-Substitutos presentes: Marcos Bemquerer Costa e André Luís de Carvalho.

RAIMUNDO CARREIRO

Ministro-Substituto Marcos Bemquerer Costa.

Inicialmente, registro que atuo no presente processo por força de sorteio, conforme Termo de Sorteio constante à peça 82.
2.	Adoto como parte do Relatório, a instrução feita no âmbito da Serur (peça 92) , a qual obteve a concordância do Diretor (peça 93) e do Secretário da Unidade (peça 94) :
"INTRODUÇÃO
1.	Trata-se de recurso de reconsideração interposto pela Financiadora de Estudos e Projetos (Finep) (peça 64) contra o Acórdão 528/2019-TCU-Segunda Câmara (peça 21) , transcrito abaixo, de relatoria do Exmo. Ministro Marcos Bemquerer Costa:
Os Ministros do Tribunal de Contas da União ACORDAM, por unanimidade, com fundamento nos arts. 1º, inciso I, 16, inciso II, 18 e 23, inciso II, da Lei 8.443/1992, c/c os arts. 143, inciso I, alínea a, 208 e 214, inciso II, 250, incisos II e III, do Regimento Interno/TCU, em julgar as contas dos Srs. Cláudio Guimarães Júnior, Gustavo Lisandro Vila Gazaneo e Ronaldo Souza Camargo regulares com ressalva e dar- lhes quitação, sem prejuízo de fazer as seguintes determinações, recomendações e ciência das seguintes impropriedades, e, com fulcro nos arts. 1º, inciso I, 16, inciso I, 17 e 23, inciso I, da Lei 8.443/1992, c/c os arts. 143, inciso I, alínea a, 207 e 214, inciso I, do Regimento Interno/TCU, em julgar as contas dos demais responsáveis regulares e dar-lhes quitação plena, promovendo-se, em seguida, o arquivamento do processo, sem prejuízo de encaminhar cópia desta deliberação à Secretaria de Macroavaliação Governamental - Semag para subsidiar a análise do TC-Processo 007.142/2018-8, aos responsáveis, à Financiadora de Estudos e Projetos - Finep, ao Ministério da Ciência, Tecnologia, Inovações e Comunicações - MCTIC, Secretaria de Coordenação e Governança das Empresas Estatais - SEST/MP e à Secretaria Federal de Controle Interno, de acordo com os pareceres emitidos nos autos:
1. Processo TC-Processo 000.871/2018-4 (PRESTAÇÃO DE CONTAS - Exercício: 2017) 
1.1. Responsáveis: Alvaro Toubes Prata (XXX.041.381-XX) ; Celso Pansera (XXX.122.449-XX) ; Cláudia Aparecida de Souza Trindade (XXX.738.809-XX) ; Cláudio Guimarães Júnior (XXX.948.647-XX) ; Cristiano Rocha Heckert (XXX.397.376-XX) ; Eduardo Carnos Scaletsky (XXX.819.187-XX) ; Fernando Amálio da Silva (XXX.247.107-XX) ; Fernando de Nielander Ribeiro (XXX.437.597-XX) ; Francisco Gaetani (XXX.500.916-XX) ; Francisco Rennys Aguiar Frota (XXX.105.633-XX) ; Gustavo Lisandro Vila Gazaneo (XXX.162.347-XX) ; Igor Barenboim (XXX.542.617-XX) ; Jailson Bittencourt de Andrade (XXX.036.415-XX) ; Marcio Ellery Girão Barroso (XXX.905.598-XX) ; Marcos Cintra Cavalcanti de Albuquerque (XXX.708.018-XX) ; Pedricto Rocha Filho (XXX.290.347-XX) ; Renato Veras Brito (XXX.014.817-XX) ; Rex Nazaré Alves (XXX.043.947-XX) ; Ricardo Gattass (XXX.240.857-XX) ; Ricardo José Ribeiro Berzoini (XXX.529.128-XX) ; Ronaldo Souza Camargo (XXX.956.518-XX) ; Victor Hugo Gomes Odorcyk (XXX.736.567-XX) ; Wanderley de Souza (XXX.341.807-XX) . 
1.2. Órgão/Entidade: Financiadora de Estudos e Projetos - Finep. 
1.3. Relator: Ministro-Substituto Marcos Bemquerer Costa. 
1.4. Representante do Ministério Público: Procurador Sergio Ricardo Costa Caribé. 
1.5. Unidade Técnica: Secretaria de Controle Externo no Estado do Rio de Janeiro (Secex/RJ) . 
1.6. Representação legal: não há. 
1.7. Determinações/Recomendações/Ciência: 
1.7.1. determinar à Financiadora de Estudos e Projetos - Finep que, no prazo de 90 (noventa) dias, a contar da ciência desta deliberação: 
1.7.1.1. adote providências para alteração da Revisão 1 da N-OPE 037/14, norma que trata da prestação de contas de instrumentos de repasses não reembolsáveis, por estar em desacordo com o art. 70, parágrafo único, da Constituição de 1988, devendo o normativo conter, no mínimo, previsão das disposições a seguir, bem como, que seja encaminhando ao Tribunal cópia do normativo alterado nesse mesmo prazo: 
1.7.1.1.1. a análise de toda a documentação que deve compor a prestação final de contas, independentemente do valor do ajuste firmado, em conformidade com o disposto no item 9.4.3 do Acórdão 3235/2017-TCU-Segunda Câmara, com as alterações do Acórdão 7217/2017-TCU-Segunda Câmara; 
1.7.1.1.2. a adoção de critérios de criticidade para realização de visitas técnicas compatíveis com a materialidade e o grau de risco de cada projeto financiado, conforme as ponderações do controle interno, constantes das ressalvas dos itens d e e da Nota Técnica 1.195/2017/NAC1/RJ/Regional/RJ; 
1.7.1.2. encaminhe a este Tribunal, com o fim de dar pleno cumprimento ao art. 70, parágrafo único, bem como ao princípio da publicidade constante do art. 37 da Constituição Federal de 1988: 
1.7.1.2.1. Plano de Ação, contendo no mínimo, responsáveis, prazo e medidas previstas, com vistas a promoção de reanálise das prestações de contas finais aprovadas de 11/3/2016 até setembro de 2017, sob a égide da Revisão 1 da N-OPE-037/14, de todos os instrumentos não reembolsáveis, que não tiveram a totalidade de elementos das prestações de contas devidamente examinados, incluindo o exame da conciliação bancária (extratos bancários versus notas fiscais/comprovantes/RPA/recibos/etc.) , bem como àqueles instrumentos que não foram analisados com exame das devidas documentações de suporte das despesas realizadas; 
1.7.1.2.2. relação de prestações de contas finais de instrumentos não reembolsáveis analisadas após a data de 11/3/2016 (data da aprovação da revisão 1 da N-OPE-037/14) até setembro de 2017, contendo, no mínimo, o número do ajuste, o nome e CNPJ/CPF do beneficiário da transferência, valor do ajuste, situação das contas (aprovada, rejeitada, em diligência, etc.) , e data de análise da prestação de contas final, quando for o caso; 
1.7.1.2.3. Plano de Ação, contendo no mínimo, responsáveis, prazo e medidas pre vistas, contemplando as medidas a cargo da Finep para implementação do Sistema de Gestão de Convênios e Contratos de Repasse/Siconv pela empresa; 
1.7.2. recomendar à Financiadora de Estudos e Projetos que avalie a conveniência e a oportunidade de priorizar a finalização da implementação do Sistema Integrado de Avaliação - SIA de modo a dotar a empresa de indicadores finalísticos que atendam aos requisitos de confiabilidade, adequação, representatividade, estabilidade e economicidade, evitando, ainda, a substituição destes antes de um período mínimo de aferição de seus atributos; 
1.7.3. determinar à Secretaria Federal de Controle Interno que, com fundamento no art. 74, inciso IV e § 1º, da Constituição Federal, analise, no âmbito do exame da prestação de co ntas anuais da Finep do exercício de 2017 o cumprimento pela estatal dos itens 71 a 74 do Relatório que integra o Acórdão 2733/2016-TCU-Segunda Câmara nos termos do item 9.5 da referida deliberação e dos subitens 9.3.4 e 9.1.1 a 9.1.31 do Acórdão 1414/2016-TCU-Plenário; 
1.7.4. dar ciência à Secretaria de Coordenação e Governança das Empresas Estatais vinculada ao Ministério do Planejamento, Desenvolvimento e Gestão - SEST/MP, de forma a evitar que falhas semelhantes ocorram no futuro, que: 
1.7.4.1. autorizar/aprovar o pagamento de Participação nos Lucros e Resultados - PLR com base em critérios que premiem a ineficiência de empresas públicas afronta ao princípio da eficiência constante do art. 37 da Constituição Federal de 1988, conforme ocorreu na Finep exercício de 2016, cujo montante de pagamento da PLR foi fixado sem que fossem excluídos rendimentos auferidos em função spread bancário; 
1.7.4.2. o pagamento de Participação nos Lucros e Resultados a funcionários cedidos sem que conste previsão expressa nos respectivos Acordos Coletivos firmados entre a Finep e seus empregados, tal qual ocorreu no exercício de 2016 (Acordo PLR 2016-2017) , afronta ao princípio da legalidade constante do art. 37 da Constituição Federal de 1988; 
1.7.5. dar ciência à Financiadora de Estudos e Projetos - Finep que: 
1.7.5.1. encaminhar pleito de pagamento de Participação nos Lucros e Resultados - PLR, sem expressamente definir a origem dos resultados ou lucros que dão margem à proposta de participação, nos termos do art. 4º, incisos I e II, da Resolução CCE 10/1995, de modo que sejam excluídos dos montantes totais de pagamento da PLR os resultados advindos de rendimentos auferidos em função de spread bancário, que não refletem o esforço finalístico da estatal, conforme ocorreu na Finep exercício de 2016, afronta o princípio da eficiência constante do art. 37 da Constituição Federal de 1988; 
1.7.5.2. o pagamento de Participação nos Lucros e Resultados à funcionários cedidos sem que conste previsão expressa nos respectivos Acordos Coletivos firmados entre a empresa e seus empregados, tal qual ocorreu no exercício de 2016 (Acordo PLR 2016-2017) , afronta ao princípio da legalidade constante do art. 37 da Constituição Federal de 1988.
HISTÓRICO 
2.	Em 2017, a Finep, empresa pública vinculada ao Ministério da Ciência, Tecnologia, Inovações e Comunicações (MCTIC) , prestou contas de sua gestão relativa ao exercício de 2016. Também em 2017, a Secretaria Federal de Controle Interno (SFC) da Controladoria-Geral da União (CGU) realizou auditoria para examinar a prestação de contas apresentada pela empresa (peças 1-7) .
3.	Como resultado do trabalho, a unidade responsável pela auditoria emitiu certificado pela regularidade das contas dos gestores responsáveis pela Finep, com exceção de três, para os quais imputou certificado de gestão regular com ressalvas. A opinião foi acolhida pelo dirigente do órgão de controle interno, mediante parecer de 29/11/2017 (peças 8-9) .
4.	Em pronunciamento de 13/12/2017, o MCTIC, ministério supervisor do Finep, por intermédio de seu titular, atestou haver tomado conhecimento do processo de prestação de contas da empresa, enviando-o para o TCU, em seguida (peça 11) . 
5.	No TCU, a análise da prestação de contas do Finep foi efetivada mediante instrução de 11/9/2018, cuja proposta obteve a concordância da unidade técnica e do Ministério Público junto ao TCU (MP/TCU) . Em sessão ordinária de 5/2/2019, a  2ª Câmara do TCU prolatou o acórdão sob análise e, em 1/3/2019, a Finep entrou com o presente recurso (peças 18-21 e 64) .
EXAME DE ADMISSIBILIDADE 
6.	Reitera-se o exame preliminar de admissibilidade constante às peças 80/81, ratificado pelo relator, Exmo. Ministro Raimundo Carreiro, suspendendo-se os efeitos do item 1.7.1 do Acórdão 528/2019-TCU-Segunda Câmara, com fulcro nos artigos 32, inciso I, e 33 da Lei 8.443/1992 e nos artigos 278 e 285 do Regimento Interno do TCU (RI/TCU) (peça 84) .
EXAME TÉCNICO
7.	Esta instrução se destina a analisar o recurso impetrado pela Finep e seu escopo abrange a análise da determinação constante do item 1.7.1 e seus respectivos subitens, objeto do questionamento da empresa pública recorrente. Inicialmente será apresentado um resumo dos argumentos da Finep e, em seguida, a análise. 
Argumentos da Finep (peça 64) 
8.	Inicialmente, a Finep apresenta considerações acerca da fundamentação legal relacionada com a determinação 1.7.1.1, emitida com base no art. 70, parágrafo único, da Constituição Federal (CF) de 1988 (peça 64, p. 4) .
9.	Relata que, em 2010, o Conselho Diretor (CD) do Fundo Nacional de Desenvolvimento Científico e Tecnológico (FNDCT) , conforme art. 5º, inciso III, da Lei 11.540/2007 (Lei do FNDCT) , editou a Instrução Normativa (IN) 1/2010 para estabelecer normas e diretrizes relacionadas com as prestações de contas dos recursos do Fundo, na modalidade não reembolsável, repassados por meio de ajustes celebrados pela Finep ou por outra agência de fomento (peça 64, p. 4) .
10.	Em seguida transcreve o artigo 40 da sobredita IN, o qual enumera o rol de documentos que devem compor as prestações de contas disciplinadas pela norma. Explica que, para a adequada contextualização do arcabouço legal que orientou os procedimentos de prestação de contas de sua responsabilidade, devem ser observados outros dispositivos relacionados ao tema, no caso, duas Portarias Interministeriais (PI) : 507/2011 e 424/2016 (peça 64, p. 4) .
11.	A primeira regulamentava a utilização do Sistema de Gestão de Convênios e Contratos de Repasse (Siconv) , o qual dispôs, no art. 2º, inciso IV. alínea "a", que a portaria não se aplica às transferências referidas na Lei 10.973/2004. Por sua vez, a PI 424/2016, com vigência a partir de 2017, teve por objetivo, a regulamentação do Decreto 6.170/2007. Esta norma previu, no art. 2º, inciso I, alínea "a", a sua não aplicação aos instrumentos celebrados antes de sua publicação, exceto naquilo que trouxesse benefício para a execução do objeto do instrumento e para a análise da prestação de contas (peça 64, p. 4-5) .
12.	Chama atenção para o fato de que na vigência da PI 507/2011, as transferências realizadas com base na Lei 10.973/2004, também conhecida como Lei de Inovação, foram expressamente excluídas do Siconv, o que afastou os convênios da Finep do sistema. Já a PI 424/2016 revogou a PI 507/2011, mas somente passou a produzir efeitos em 2017 (peça 64, p. 5-6) .
13.	Explica que a nova PI não afasta mais as transferências da Lei 10.973/2004, porém deixa claro que suas exigências não se aplicam aos instrumentos celebrados antes de sua publicação. Esclarece ser este o caso dos convênios que integram a carteira da Finep, cujas prestações de contas foram encerradas no período compreendido entre março de 2016 e setembro de 2017. Acrescenta que o artigo 40 da IN CD/FNDCT 1/2010 estabelece, desde 2010, o conteúdo da prestação de contas de convênios (peça 64, p. 6) .
14.	A Finep passa a avaliar o item 1.7.1.1 do acórdão recorrido, que determinou a alteração da Revisão 1 da N-OPE 037/14, norma que tratou da prestação de contas de repasses não reembolsáveis. Para a estatal, o critério adotado para formulação da determinação foi o item 9.4.3 do Acórdão 3235/2017-TCU-Segunda Câmara, o qual por sua vez cita o art. 40 da IN CD/FNDCT 1/2010. Assim, acredita que foi adequado entendimento do TCU de que o rol de documentos deste artigo é a referência legal para definição do conteúdo a ser avaliado nas prestações de contas dos convênios (peça 64, p. 6-7) . 
15.	De acordo com a Finep, em março de 2016, a partir da Revisão 1 da N-OPE-037/14, retomou o procedimento de analisar, nas prestações de contas, todo o conteúdo enumerado no art. 40 da IN CD/FNDCT 1/2010. Aduz que abandonou a sistemática da norma que era usada anteriormente, que deu motivo para a determinação de reabertura de prestações de contas, conforme Acórdão 3235/2017-TCU-Segunda Câmara, já citado (peça 64, p. 7) .
16.	Observa que esse mesmo acórdão determinou ao controle interno que avaliasse a conformidade das normas relativas às prestações de contas, isto é, se são aderentes à legislação que rege a matéria. Cita nota técnica da SFC/CGU para demonstrar que o controle interno concluiu serem suficientes os procedimentos aprovados pela Finep para atestar a regular aplicação dos recursos públicos e que ele considerou atendida a recomendação para correção da falha normativa (peça 64, p. 7-8) .
17.	Relata que o item 1.7.1.1.2. do acórdão recorrido impõe a adoção de critérios de criticidade para realização de visitas técnicas, conforme sugerido nos itens "d" e "e" da nota técnica supracitada. Ressalva, contudo, que as considerações constantes dos referidos itens foram feitas a título de sugestão, pois o controle interno concluiu que foi atendida a recomendação sob análise (peça 64, p. 8) .
18.	Observa que existe um planejamento para a realização de visitas com base em critérios previamente estabelecidos no plano anual. Acrescenta que deverá se valer das recomendações constantes da nota técnica do controle interno e que contratou uma consultoria para prestar assessoria na redefinição de processos, inclusive a revisão da sistemática de prestação de contas (peça 64, p. 8) .
19.	De acordo com a Finep, a Secretaria de Controle Externo no Estado do Rio de Janeiro (Secex/RJ) relatou que a SFC/CGU teria concluído pela adequação da Revisão 1 da N-OPE 037/14, com as observações constantes dos itens  "d" e "e". Entende que ficou claro, para a Secex/RJ, que tais observações não eram ressalvas, mas sugestões para eventual atualização do normativo. Registra que ressalva denota a necessidade de correção, enquanto sugestões apresentam sentido recomendatório, voltado ao aprimoramento (peça 64, p. 8-9) .
20.	Considera que também ficou claro, a partir da leitura do item 76 do relatório da Secex/RJ, que a Finep passou a adotar o procedimento mais completo previsto na N-OPE 037/14 para todos os convênios, a partir de setembro de 2017, na tentativa de cumprir o Acórdão 3235/2017-TCU-Segunda Câmara. Registra que essa medida indica sua postura de buscar sanar os problemas apontados no acórdão e que o art. 40 da IN CD/FNDCT 01/2010 é o parâmetro adotado pela norma precitada (peça 64, p. 9-10) .
21.	Transcreve o item 83 do referido relatório, no qual consta que os critérios de criticidade citados na N-OPE 037/14 deixam de ter relevância com a vigência da PI 424/2016, pois esta define os regimes diferenciados e os parâmetros mínimos capazes de assegurar a boa aplicação de recursos públicos. Acredita que este regime diferenciado de execução e de prestação de contas não pode contribuir para uma evolução das prestações de contas já encerradas ou prestes a serem finalizadas, mesmo porque a aplicabilidade da PI só é possível para os instrumentos celebrados após 2017 (peça 64, p. 10) .
22.	Para a Finep, o disposto nos itens 1.7.1.1 e 1.7.1.2 do acórdão se baseia tanto na legislação aplicável quanto nas boas práticas consagradas na regulamentação e nas funcionalidades do Siconv. Entende que é necessário separar o que decorre de imposição legal daquilo que é inspirado em legislação geral sobre convênios, mas que não se aplica aos convênios encerrados pela Finep (peça 64, p. 10) .
23.	Conclui que apenas o rol de documentos do art. 40 da IN CD/FNDCT 1/2010 pode ser imposto como referência aos convênios encerrados entre março de 2016 e setembro de 2017. Dessa forma, entende que devem ser utilizados os meios comprobatórios definidos em lei para orientar as prestações de contas de tais instrumentos de convênio, cujo foco é o apoio a projetos de pesquisa, desenvolvimento e inovação (peça 64, p. 10) .
24.	Defende que é evidente tanto para os órgãos de controle como para a Finep a necessidade de implementação um sistema que permita a automatização de etapas de processamento e documentação das prestações de contas. Relata as dificuldades para a realização desse propósito, uma vez que é necessário o desenvolvimento de uma esteira específica do Siconv para gestão adequada dos convênios voltados aos projetos de ciência, tecnologia e inovação (peça 64, p. 11) .
25.	Relata que, com a promulgação do Decreto 9.283/2018, foi estabelecida a competência conjunta do MCTIC e do antigo MP para desenvolvimento de plataforma eletrônica específica para o processamento dos convênios relacionados com pesquisa, desenvolvimento e inovação, conforme artigo 38 do retro citado decreto. Entende que as atividades de pesquisa, desenvolvimento tecnológico e inovação possuem singularidades que exigem o desenvolvimento de plataforma eletrônica específica, mas a alçada decisória para essa implementação não é da Finep. Aduz que apresentou, ao MCTIC, o detalhamento daquilo que deveria oferecer uma ferramenta tecnológica capaz de processar os convênios existentes em sua carteira (peça 64, p. 11-12) .
26.	Cita o item 85 do relatório da Secex/RJ, no qual se afirma que não haveria impedimento para aplicação de procedimentos mais simplificados para acompanhamento dos instrumentos de repasses não reembolsáveis. No item, ressalva-se, porém, não ser admissível a ausência de análise de parte de conteúdo e de todos os documentos que devem compor uma prestação de contas (peça 64, p. 12) . 
27.	A partir da análise desse item, deduz que para os convênios futuros, esse conteúdo e esses documentos estão diretamente relacionados com a implementação de soluções tecnológicas, com o foco no resultado, com a simplificação regular de procedimentos e com a transparência. Com relação aos convênios encerrados, contudo, entende que a referência é o rol de documentos definido no art. 40 da IN CD/FNDCT 1/2010, a qual não inclui os documentos fiscais (peça 64, p. 12) .
28.	Considera que a utilização de procedimentos mais simplificados para acompanhamento dos convênios não é um problema e que se deve atuar diligentemente em busca de soluções, tendo em vista o interesse público e as circunstâncias fáticas. Para a Finep, é necessário ponderar como devem ser aplicados os recursos disponíveis, em virtude do disposto nos artigos 20 e 21 da Lei de Introdução às Normas do Direito Brasileiro (Decreto-Lei 4.657/1942) (peça 64, p. 12-13) .
29.	Apresenta diagnóstico realizado a partir de determinação do Acórdão 3235/2017-TCU-Segunda Câmara referente à reabertura das prestações de contas de convênios já encerradosno qual foram analisados 175 convênios, totalizando R$ 113 milhões. Informa que, desse total, apenas R$ 14.496.39 foram impugnados e restituídos, o que representa 0,013% do montante avaliado (peça 64, p. 13) .
30.	Explica que o custo do controle foi de R$ 4,6 milhões de reais para recuperar esse valor, o qual, com atualização monetária e a incidência de juros, chega a R$ 58.000.00. Destaca que se trata de 175 convênios e que, caso houvesse um único instrumento contratual com dívida desse valor, seria aplicável a hipótese de arquivamento de tomada de contas especial, diante de débito inferior ao limite de R$ 100.000,00 (peça 64, p. 13) . 
31.	Argumenta que, se seria aplicável o princípio da insignificância para um débito nesse patamar decorrente de uma única dívida, segundo art. 7º da IN TCU 71/2012, imagine-se para um universo de 175 convênios. Acredita que se trata de medida extremamente onerosa com retorno ínfimo aos cofres públicos (peça 64, p. 13-14) .
32.	Para a Finep, esse resultado obtido na reabertura das prestações de contas não é por acaso, pois decorre de pelo menos três fatores: acompanhamento adequado da execução dos projetos; comprometimento das instituições de pesquisa; e prestação de contas financeira. Entende que esta prestação de contas deva ser aprimorada, mas crê que ela não contribuiu para a produção de resultados que evidenciem má gestão dos recursos públicos aplicados (peça 64, p. 14) .
33.	Relata que tem procurado corrigir os problemas identificados pelos órgãos de controle e que as diversas mudanças do quadro de dirigentes na empresa, nos últimos anos, contribuiu para postergar a adoção de um sistema para gestão de convênios. Repisa que o Siconv, embora disponível, não é capaz de processar adequadamente o tipo de projeto apoiado pela empresa, cujas peculiaridades fizeram com que fosse reconhecida a sua não aplicabilidade pela PI 507/2011 (peça 64, p. 14-15) .
34.	Diante do exposto, considerando os impactos dos desdobramentos decorrentes das determinações exaradas no acórdão recorrido, a Finep requer o seguinte (peça 64, p. 15-16) :
	a) não determinar a reabertura dos convênios encerrados entre março de 2016 e setembro de 2017, tendo em vista que: as prestações de contas foram encerradas com base na Revisão 1 da N-OPE 037/14, cuja adequação ao art. 40 da IN CD-FNDCT 01/2010 foi atestada em nota técnica do controle interno; e não foram utilizados os procedimentos de prestação de contas previstos na IT-OPE 018/14, como ocorreu com os convênios abrangidos pelo Acórdão 3235/2017-TCU-Segunda Câmara;
	b) a avaliação do TCU sobre a eventual reabertura das prestações de contas encerradas entre março de 2016 e setembro de 2017 seja amparada  somente nos parâmetros legais estabelecidos no art. 40 da IN CD/FNDCT 01/2010;
	c) as boas práticas decorrentes da legislação que regulamenta o Siconv e suas funcionalidades sejam consideradas para fins de aprimoramento dos normativos da Finep mas não podem ser adotadas como parâmetro para rever o conteúdo das prestações de contas já encerradas por ausência de respaldo legal;
	d) reconhecimento de que a SFC/CGU considerou atendida a recomendação de que a Revisão 1 da N-OPE-037/14 assegura a análise de todos os documentos exigidos no art. 40 da IN CD/FNDCT 1/2010, conforme conclusões constantes de sua nota técnica;
35.	Ao final, registra erro material no item 1 do acórdão recorrido em virtude de se apontar o exercício de 2017 ao invés de 2016 (peça 64, p. 16) .
36.	A peça recursal, resumida acima, foi apresentada como anexo I do ofício que encaminhou a manifestação da Finep (peça 64, p. 1-3) . Outros documentos foram também anexados, conforme segue.
37.	O anexo II se refere a um relatório da Finep acerca dos avanços na gestão de processos e normatização (peça 64, p. 17-21) . Como anexo III, foi incluído um memorando cujo objetivo é apresentar o encaminhamento das atividades da Finep no ano de 2018 com vistas a aderir a plataforma Siconv (peça 64, p. 22-32) .
38.	Em seguida, é apresentado um sumário de anexos, desta feita numerados com algarismos arábicos, diferentemente dos anteriores, para os quais foram usados algarismos romanos como identificação (peça 64, p. 33) . 
39.	O anexo 1 é um parecer da equipe da Finep sobre o Siconv acerca dos encaminhamentos necessários para que todos os convênios da estatal sejam processados por meio deste sistema (peça 64, p. 34-43) . O anexo 2 traz uma resolução da diretoria da Finep que aprovou o grupo de governança do projeto de implantação do Siconv (peça 64, p. 44-45) .
40.	O anexo 3 é uma apresentação ao estilo powerpoint de uma proposta para adesão ao Siconv (peça 64, p. 46-59) . O anexo 4 é um cronograma de adesão ao Siconv (peça 64, p. 60-61) , enquanto o anexo 5 é uma coletânea de e-mails versando sobre planilhas de requisitos (peça 64, p. 62-66) .
41.	Os documentos seguintes são duas planilhas de requisitos (peça 64, p. 67-69) e uma nota técnica do grupo de trabalho do Siconv (peça 64, p. 70-85) . Há quatro anexos relativos a agendas de reuniões: 8 (peça 64, p. 86-87) , 9 (peça 64, p. 88-89) , 11 (peça 64, p. 96-97) e 12 (peça 64, p. 98-99) .
42.	Além destes, constam os seguintes documentos: ofício destinado ao MP (anexo 10, peça 64, p. 90-95) ;  apresentação ao estilo powerpoint sobre modelo de gestão de convênios (anexo 13, peça 64, p. 100-123) ; lista de presença de reunião (anexo 13, peça 64, p. 124-126) ; vários e-mails (anexo 15, peça 64, p. 127-128; anexo 17, peça 64, p. 131-134; anexo 18, peça 64, p. 135-137; anexo 19, peça 64, p. 138-142) ; e uma proposta de minuta de Acordo de Cooperação (anexo 16, peça 64, p. 129-130) .
Análise
43.	Conforme já mencionado, o objetivo desta instrução é a análise do recurso apresentado pela Finep contra o item 1.7.1 do Acórdão 528/2019-TCU-Segunda Câmara. Por meio desse item, determinou-se à estatal a adoção de, basicamente, duas providências: a revisão de uma norma (item 1.7.1.1) e o encaminhamento de documentação acerca de prestações de contas (item 1.7.1.2) .
44.	No seu pedido, a Finep solicita, em especial, o seguinte: desnecessidade de promover a alteração da Revisão 1 da N-OPE-037/14, já que a SFC/CGU considerou que a norma assegura a análise de todos os documentos exigidos no art. 40 da IN CD/FNDCT 1/2010 (item 1.7.1.1) ; e não determinar a reabertura das prestações de contas dos convênios, mas, caso o pedido não possa ser atendido, que seja utilizado, como critério de avaliação, o art. 40 da IN CD/FNDCT 01/2010 (itens 1.7.1.2.1 e 1.7.1.2.2) .
45.	Dessa forma, a análise se concentrará especialmente nesses dois aspectos da decisão recorrida. Os demais assuntos abordados no recurso serão analisados ao final.
Da norma N-OPE-037/14, Revisão 1
46.	Por meio do item 1.7.1.1 do acórdão recorrido, o TCU determinou que a Finep adotasse providências para alteração da Revisão 1 da N-OPE 037/14, norma que trata da prestação de contas de instrumentos de repasses não reembolsáveis. 
47.	Tal alteração deveria contemplar, no mínimo, previsão acerca do seguinte: análise de toda a documentação relativa à prestação de contas, independentemente do valor do ajuste (item 1.7.1.1.1) ; e adoção de critérios de criticidade para realização de visitas técnicas compatíveis com a materialidade e o grau de risco dos projetos, conforme ressalvas dos itens "d" e "e" da nota técnica do controle interno (item 1.7.1.1.2) .
48.	Basicamente a Finep se contrapõe a essa determinação pelos motivos abaixo enumerados, em suma:
	a) a IN CD/FNDCT 1/2010, norma que rege as prestações de contas instrumentos não reembolsáveis desde 2010, enumera, em artigo 40, o rol de documentos que devem compor essas prestações;
	b) a PI 507/2011, não aplicável às prestações de contas de instrumentos não reembolsáveis, dispôs que elas não fossem incluídas no Siconv. Dessa forma, as boas práticas consagradas na regulamentação e nas funcionalidades deste sistema não podem ser utilizadas como critério para elas. A PI 424/2016, que revogou a PI 507/2011, não mais afastou as prestações de contas de instrumentos não reembolsáveis de suas exigências, mas somente a partir de 2017;
	d) o critério utilizado na determinação recorrida foi o art. 40 da IN CD/FNDCT 1/2010, o mesmo da Revisão 1 da N-OPE-037/14, lançada a partir de março de 2016, quando se abandonou a sistemática que deu motivo para a determinação de reabertura de prestações de contas, no âmbito do Acórdão 3235/2017-TCU-Segunda Câmara;
	e) por meio desse mesmo acórdão, determinou-se ao controle interno que avaliasse a conformidade das normas relativas às prestações de contas da Finep e ele concluiu serem suficientes os procedimentos adotados para atestar a regular aplicação dos recursos públicos, considerando atendida a determinação;
	f) os itens "d" e "e", citados como ressalva na determinação recorridada, foram feitas a título de sugestão pelo controle interno. Ressalva denota a necessidade de correção, enquanto sugestões apresentam sentido recomendatório, voltado ao aprimoramento. 
49.	De início, importa transcrever a seguinte determinação, constante do Acórdão 3235/2017-TCU-Segunda Câmara, que julgou as contas da Finep de 2014:
	9.3. determinar que, com fundamento no art. 74, inciso IV e § 1¿, da Constituição de 1988, à Secretaria Federal de Controle Interno:
	9.3.1. avalie se a Revisão 01 da N-OPE-037/14, ou da norma que porventura a sucedeu, assegura os procedimentos para a análise de todos os documentos exigidos no art. 40 da IN-CD-FNDCT 01/2010, além de avaliar se assegura que as conclusões sobre as prestações de contas estejam baseadas em documentação comprobatória, em vez de meras declarações do próprio convenente, devendo encaminhar as correspondentes conclusões ao TCU no prazo de 90 (noventa) dias; (...) 
50.	Necessário observar que a determinação não foi dirigida à Finep, como é o caso agora, mas para o controle interno. Também é de se notar que o conteúdo do comando endereçado ao controle interno é semelhante ao da determinação impugnada pela Finep, já que ambos se destinam a assegurar a análise de todos os documentos relativos às prestações de contas.
51.	Interessa recapitular o contexto em que foi formulada a determinação sob análise.
52.	Conforme consta do relatório do Acórdão 3235/2017-TCU-Segunda Câmara, que julgou a prestação de contas do exercício de 2014 da Finep, desde o ano de 2008, o controle interno vem apontando o volumoso e crescente estoque de convênios pendentes de análise após o prazo regular. Dessa forma, a Finep procurou adotar práticas que simplificassem a análise das prestações de contas para enfrentar o problema.
53.	Assim, de acordo com o relatório, a Finep aprovou, no segundo semestre de 2014, duas normas que simplificaram o trabalho executado pelos analistas responsáveis pelas prestações de contas: N-OPE-037/14 e IT-OPE-018/14. Tais normas, contudo, foram consideradas inadequadas para garantir a avaliação da regularidade dos gastos com dinheiro público, em afronta à CF de 1988, artigo 70, parágrafo único. 
54.	Para a unidade técnica do TCU que analisou a prestação de contas de 2014, essas normas não exigiriam, do prestador, o encaminhamento de documentação capaz de comprovar a regular aplicação de recursos públicos. Foi nesse contexto que o controle interno recebeu a incumbência de avaliar as normas supracitadas.
55.	Durante a auditoria das contas de 2016, a equipe da SFC/CGU avaliou seis prestações de contas analisadas sob a égide da Revisão 1 da N-OPE-037/14 e verificou que as análises realizadas pela estatal se limitaram ao atendimento desta norma. Concluiu que ainda não havia como afirmar que o recurso foi devidamente aplicado, pois, por força da própria norma, as prestações eram basicamente sustentadas por auto declarações do convenente (peça 7, p. 7) .
56.	Em outro trecho do relatório da auditoria, a equipe consignou que a Finep não exigia a apresentação de documento fiscal capaz de comprovar o gasto dos beneficiários dos instrumentos não reembolsáveis. Embora reconhecendo o esforço da Finep em aperfeiçoar a norma precitada, registrou que a norma ainda poderia ser lapidada especialmente em função da expectativa de adoção do Siconv, o qual é capaz de detectar uma série de erros como a ausência de documentos (peça 7, p. 43 e 44) .
57.	Em seu relatório, a SFC/CGU também detalhou a sistemática de avaliação das prestações de contas dos convênios da carteira da Finep sob a égide da Revisão 1 da N-OPE-037/14. Essa sistemática prevê a adoção de procedimentos de análise financeira que variam com a materialidade do instrumento firmado. São quatro faixas, sendo que a mais alta contempla convênios com valor acima de R$ 9 milhões (peça 7, p. 44-45) .
58.	Um quadro constante do relatório mostra quais documentos são analisados por faixa. Somente para a faixa 4 é feita a análise de todos os documentos, inclusive a conciliação bancária, a qual não é efetivada para os convênios das outras faixas (peça 7, p. 44-45) . 
59.	Em um tópico acerca da oportunidade de melhoria na norma N-OPE-037/14, Revisão 1, a equipe da auditoria explicou que seriam automatizados procedimentos considerados complexos, como a conciliação bancária, atualmente realizada apenas para faixa 4. Além disso, observou que documentos comprobatórios da despesa, como notas fiscais, somente analisados pela Finep por amostragem na sistemática atual, passariam a ser obrigatoriamente incluídos no Siconv (peça 7, p. 45) . 
60.	A SFC/CGU colheu a manifestação da Finep e considerou que seus argumentos não refutaram os apontamentos feitos pela equipe de auditoria. Também destacou que, para atender à determinação do TCU para reanálise das prestações de contas encerradas sob a égide da IT-OPE-018/14, a Finep faria remanejamento de pessoal de seu quadro, além da contratação de trabalho temporário, nos moldes da Lei 6.019/1974 (peça 7, p. 46 e 50) . 
61.	Além disso, a partir de setembro de 2017, a Finep passou a analisar todas as prestações de contas com base na faixa 4 da N-OPE-037/14. De acordo com controle interno, os gestores da estatal estavam conduzindo adequadamente as ações com o fito de aperfeiçoar o acompanhamento financeiro dos repasses (peça 7, p. 50-51) .
62.	Especificamente quanto à oportunidade de melhoria na norma N-OPE-037/14, concluiu que, na prática, a Finep já havia promovido alterações nos procedimentos relativos a ela. Ao final, recomendou o seguinte: encaminhamento do cronograma de implantação do Siconv, realocação de empregados e reavaliação da norma N-OPE-037/14 (peça 7, p. 50-51) .
63.	Ainda no relatório da auditoria, considerou-se atendida, pelo controle interno, a determinação contida no item 9.3.1 do Acórdão 3235/2017-TCU-Segunda Câmara, trancrito acima, acerca da reavaliação das normas da Finep. Segundo o relatório, as determinações foram cumpridas por meio da Nota Técnica 1.195/2017/NAC1/RJ/Regional/RJ, a qual foi transcrita parcialmente no item 3.1.1.2 do relatório (peça 7, p. 7-8) .
64.	De fato, essa nota, inclusive o trecho dela que é mencionado no texto da determinação recorrida, foi transcrita parcialmente nesse item, que trata da avaliação do cumprimento das recomendações da própria CGU (peça 7, p. 53-55) . Importa trazer para esta análise o trecho abaixo constante dessa nota técnica: 
Assim, diante de todo o exposto, consideramos suficientes os procedimentos aprovados pela FINEP por meio da N-OPE-37/14 para atestar a regular aplicação dos recursos públicos. No entanto, as considerações realizadas nos itens "d" e "e" ficam como sugestões para eventuais atualizações do normativo. Desta forma, consideramos atendida a recomendação.
65.	A recomendação supracitada era a revisão da norma N-OPE-037/14. Nota-se, neste ponto, uma contradição na argumentação exposta no relatório da SFC/CGU: na nota técnica, consideraram-se suficientes os procedimentos aprovados pela Finep por meio desta norma para atestar a regular aplicação dos recursos, mas, no relatório, concluiu-se que ainda não havia como afirmar que o recurso foi devidamente aplicado (peça 7, p. 7 e 55) .
66.	É importante também destacar uma divergência entre termos utilizados na nota técnica e no relatório. No primeiro documento, as considerações realizadas nos itens "d" e "e" da nota ficariam como sugestões para eventuais atualizações do normativo, enquanto, no segunto, tais itens são tratados como ressalvas (peça 7, p. 55 e 56) .
67.	No seu recurso, a contradição mencionada anteriormente foi utilizada pela estatal para defender a desnecessidade da nova determinação de reavaliação da norma, afinal ela já havia sido revisada, conforme atestou o controle interno. Também se destacou a divergência precitada. Realmente, na instrução das contas de 2016, não se notou tal contradição e foi adotado o entendimento de que seriam ressalvas os itens "d" e "e" da nota técnica (peça 18, p. 18, item 82, e p. 19, item 89) .
68.	O que se observa, a partir do cenário descrito acima, é que a Finep vem encontrando dificuldades para analisar as prestações de contas dos recursos públicos sob sua responsabilidade. A quantidade de prestações de contas pendentes de análise, que vinham se acumulando desde 2008, aumentou sobretudo após a determinação de reanálise das prestações de contas encerradas sob a égide da IT-OPE-018/14, conforme acórdão relativo à contas de 2014 da Finep.
69.	Nos autos, consta a informação de que os gestores da estatal se dedicaram ao aperfeiçoamento dos mecanismos de acompanhamento financeiro dos repasses. A norma IT-OPE-018/14 foi revogada e a N-OPE-037/14, revisada. Além disso, a Finep informou que pretende realocar seu pessoal e até efetivar contratações temporárias para fazer frente ao problema.
70.	Não se pode olvidar que o endereçamento de determinações do TCU envolve todo um aparato que consome recursos públicos: a entidade envolvida precisa concentrar recursos para o atendimento do comando e o controle interno, por sua vez, têm a incumbência de monitorar seu cumprimento. A última palavra quanto à regularidade da situação objeto da determinação cabe ao próprio TCU, o qual também despende recursos para realização da tarefa. 
71.	Também interessa recordar que, nas contas de 2014, optou-se por não determinar à Finep que reavaliasse suas normas, mas ao controle interno. Naquela ocasião, entendeu-se que era atribuição da SFC/CGU fazer essa avaliação normativa, mesmo porque o assunto vinha sendo adequadamente acompanhado pela Secretaria.
72.	É o caso das presentes contas: a SFC/CGU efetivou a análise das normas da Finep e até formulou nova recomendação de reavaliação da norma N-OPE-037/14. Em conformidade com os procedimentos de trabalho da Secretaria, essa recomendação será monitorada nas prestações de contas futuras da Finep.
73.	Como se vê, o controle interno vem cumprindo seu papel quanto ao assunto aqui analisado, sendo desnecessária atuação suplementar por parte do TCU. Além disso, cabe lembrar que, com a implantação do Siconv, as discussões sobre a adequação da norma serão superadas, conforme registrado pela SFC/CGU em seu relatório (peça 7, p. 45) .
74.	Diante desse contexto, entende-se que não é oportuna a manutenção da determinação em foco, mesmo porque se trata de um gasto a ser realizado com a reavaliação de uma norma com prazo marcado para ser modificada em virtude da implantação do Siconv. Nesse sentido, propõe-se provimento parcial ao recurso da Finep para excluir a determinação sob análise do Acórdão 528/2019-TCU-Segunda Câmara.
Da reabertura das prestações de contas dos convênios 
75.	O TCU determinou que a Finep enviasse, em 90 dias, um plano de ação com vistas a promover a reanálise das prestações de contas finais de instrumentos não reembolsáveis aprovadas entre março de 2016 e setembro de 2017. Em resumo, a estatal se insurge contra a determinação pelos seguintes motivos:
	a) o custo do controle é superior ao retorno esperado com a recuperação de valores;
	b) o artigo 40 da IN CD/FNDCT 1/2010 estabelece, desde 2010, o conteúdo da prestação de contas de convênios;
	c) as prestações de contas finais dos instrumentos não reembolsáveis foram aprovadas entre março de 2016 até setembro de 2017 em conformidade com a Revisão 1 da N-OPE-037/14, a qual, por sua vez, assegura a análise de todos os documentos exigidos no art. 40 da IN CD/FNDCT 1/2010;
	d) a utilização de procedimentos simplificados para a prestação de contas dos convênios não é um problema, tendo em vista que a Finep acompanha adequadamente a execução dos projetos e que as instituições de pesquisa são comprometidas com os resultados;
	e) o tipo de projeto apoiado pela Finep apresenta peculiaridades que precisam ser consideradas na hora de estabelecer os critérios para análise das prestações de contas.
76.	Para melhor avaliar a pertinência da determinação impugnada, convém entender as circunstâncias que levaram à sua proposta por parte da unidade técnica responsável pela análise da prestação de contas da Finep de 2016.
77.	Conforme já mencionado anteriormente, por ocasião da emissão do Acórdão 3235/2017-TCU-Segunda Câmara, havia, na Finep, um cenário de acúmulo de prestações de contas pendentes de análise após o prazo regular. Assim, ela aprovou, no segundo semestre de 2014, normas para simplificar o trabalho executado pelos analistas responsáveis pelas prestações. No entanto, tais normas foram consideradas inadequadas tanto pelo controle interno, quanto pelo externo. 
78.	Em função desse contexto, no Acórdão 3235/2017-TCU-Segunda Câmara, foi determinado à Secretaria de Controle Externo do Rio de Janeiro (Secex/RJ) do TCU que promovesse discussões e tratativas necessárias junto à Finep para que ela apresentasse "o seu plano de ação com vistas a reanalisar a prestação de contas de todos os convênios aprovados com base na IT-OPE-018/14 e/ou Resolução CD-FNDCT nº  2/2014". Na prática, foi um comando para que a Finep procedesse à reanálise de todas as prestações de contas enquadradas naquela circustância específica.
79.	Veja-se que, diferentemente da situação atual, naquela ocasião optou-se por um comando indireto para a Finep, com o envolvimento da unidade técnica nos trabalhos a serem realizados. Comandos dessa natureza, que impõem um ônus para a unidade jurisdicionada, devem ser utilizados com cuidado, especialmente quando não se sabe o tamanho do trabalho que deverá ser executado em termos de complexidade e quantidade. 
80.	Nota-se, portanto, que houve esse cuidado, por parte do TCU, por ocasião da emissão do Acórdão 3235/2017-TCU-Segunda Câmara, qual seja, de não determinar diretamente à estatal a reanálise das prestações de contas, impondo prazos muitas vezes inviáveis. Ao contrário, o comando mostra que se buscou um trabalho em conjunto com os gestores da Finep para se chegar a um acordo sobre a tarefa a ser realizada. Esse comando foi monitorado pela SFC/CGU durante a auditoria na gestão da Finep do exercício de 2016 (peça 7, p. 57-60) .
81.	No relatório do monitoramento, relata-se que a Finep encaminhou ao TCU o referido plano de ação, no qual consta que a determinação em comento gerou um passivo de aproximadamente 1.700 processos de prestação de contas a serem analisados. Para fazer frente à tarefa, a Finep informou que pretende remanejar seu pessoal e também contratar empregados temporários. De acordo com a estatal, o trabalho deverá ser concluído em outubro de 2019 (peça 7, p. 59-60) .
82.	Na instrução da unidade técnica relativa às presentes contas, não houve avaliação do impacto da medida proposta à Finep. Essa proposta, ratificada pelo TCU mediante o acórdão recorrido, consistiu na apresentação, em noventa dias, de um plano para reanalisar um conjunto de prestações de contas, para as quais não foram verificados todos os documentos previstos no art. 40 da IN CD/FNDCT 1/2010 (peça 18, p. 19-20) .
83.	Foi mencionado anteriormente que, na vigência da Revisão 1 da N-OPE 037/14, as prestações de contas foram divididas em quatro faixas em função da materialidade. As prestações do conjunto identificado pela unidade técnica referem-se a ajustes com valores de até R$ 9 milhões e sua análise pela Finep não incluiu a conciliação bancária, documentação que foi elaborada somente para os ajustes da faixa 4.
84.	Embora se tratasse apenas do envio de um plano, restou definido que deveria haver a reanálise das retro mencionadas prestações de contas. Não se deixou margem para medidas alternativas como amostragem ou até nada fazer, caso as circustâncias fáticas apontassem para essa possibilidade.
85.	Recorde-se que, nas contas de 2014, o TCU impôs, à Finep, o ônus de reanalisar 1.700 prestações de contas, tendo em vista que, na época, vigoravam normas consideradas inadequadas pelo controle. A estatal, na busca de cumprir o comando, adaptou sua norma interna ao requerido pelo TCU, o que foi considerado satisfatório, embora com algumas ressalvas. Em seguida, procedeu à análise das prestações de contas componentes de sua carteira em conformidade com essa norma revisada.
86.	Ato contínuo, o TCU demandou novamente para reanalisar tais prestações por entender que a norma revisada ainda não atendia completamente ao legalmente exigível. Observe-se que, nas contas de 2014, as prestações foram analisadas com base em normas impugnadas pelo controle e, mesmo assim, houve a preocupação de trabalhar em conjunto com a Finep para definição de prazos e responsabilidades. 
87.	Não há, nos autos, notícia acerca de discussões ou tratativas mantidas entre a unidade técnica e a estatal acerca da medida proposta, como ocorreu nas contas de 2014. Também não há informações relativas ao impacto da proposta: quantas prestações? há prestações que não foram analisadas? qual o valor envolvido? quanto se pretende gastar para executar a tarefa? Parte dessas informações deveria ser obtida com o atendimento da determinação recorrida, que se encontra suspensa. 
88.	Convém fazer um parênteses para entender melhor a atuação da Finep e o que são esses instrumentos não reembolsáveis tantas vezes citados nessa instrução. 
89.	De acordo com documento obtido na página da estatal na internet em junho de 2019 (http://www.finep.gov.br/apoio-e-financiamento-externa/condicoes-operacionais) , a Finep tem, por missão, promover o desenvolvimento econômico e social por meio do fomento público à ciência, tecnologia e inovação em empresas, universidades, institutos tecnológicos e outras instituições públicas ou privadas.
90.	Oferece duas modalidades de apoio: financiamento reembolsável e financiamento não reembolsável. O primeiro se destina ao financiamento de projetos e planos estratégicos de inovação, com condições de prazos e taxas atraentes para empresas brasileiras. 
91.	O financiamento não reembolsável, que é o que interessa no caso sob análise, se destina a entidades nacionais, públicas ou privadas, sem fins lucrativos, classificadas como Instituição Científica, Tecnológica e de Inovação (ICT) . Sua finalidade abrange projetos de desenvolvimento científico e tecnológico, de infraestrutura de pesquisa e de capacitação de recursos humanos, selecionados por meio de chamamento público. Divide-se em subvenções e investimentos.
92.	A Finep movimenta anualmente uma quantidade considerável de recursos oriundos do FNDCT, do Fundo para o Desenvolvimento Tecnológico das Telecomunicações (Funttel) e de outras fontes. De acordo com o relatório de gestão, foram concedidos, em 2016, financiamentos no montante de cerca de 2,4 bilhões de reais (peça 1, p. 60) .
93.	Percebem-se, de fato, peculiaridades inerentes a essa modalidade de financiamento que devem ser consideradas na hora de estabelecer os critérios para análise das prestações de contas, conforme defende a recorrente. Trata-se, afinal, de repasses concedidos somente a ICTs nacionais por meio de chamamento público para desenvolvimento científico e tecnológico. 
94.	Na teoria, instituições de pesquisa seriam geralmente comprometidas com resultados, conforme defende a recorrente. O problema é que, dentre as instituições contempladas com recursos, estão as fundações de apoio vinculadas às universidades, as quais nem sempre se encaixam nesse estereótipo. São várias decisões do TCU relativas à malversação de recursos por parte dessas fundações, a exemplo do recente Acórdão 2717/2019-TCU-Segunda Câmara.
95.	Toda sistemática relacionada com os instrumentos não reembolsáveis está fundamentada em um arcabouço de normas, a exemplo de leis, resoluções e instruções normativas. Uma delas é a Lei 11.540/2007, que dispõe sobre FNDCT. Observe-se o seguinte dispositivo desta lei:
Art. 12.  Os recursos do FNDCT referentes às receitas previstas no art. 10 desta Lei poderão ser aplicados nas seguintes modalidades:
I - não reembolsável, para financiamentos de despesas correntes e de capital, na forma do regulamento, para:
a) projetos de instituições científicas e tecnológicas - ICTs e de cooperação entre ICTs e empresas;
b) subvenção econômica para empresas; e
c) equalização de encargos financeiros nas operações de crédito;
II - reembolsável, destinados a projetos de desenvolvimento tecnológico de empresas, sob a forma de empréstimo à Finep, que assume o risco integral da operação, observados, cumulativamente, os seguintes limites: (...) 
96.	Consoante art. 5º, inciso III, da mesma lei, cabe ao CD/FNDCT a definição das políticas, diretrizes e normas para a utilização dos recursos do fundo. Com fulcro nessa atribuição, o Conselho emitiu a IN CD/FNDCT 1/2010 que regulamenta a transferência, a utilização e a prestação de contas dos recursos do fundo na modalidade não reembolsável.
97.	Portanto, é o artigo 40 da IN CD/FNDCT 1/2010 o critério para o conteúdo das prestação de contas dos ajustes que foram alvo da determinação recorrida, conforme defende a recorrente. Convém transcrever o dispositivo:
Art. 40. A prestação de contas dos convênios será composta do seguinte:
I - relatório Técnico de cumprimento do objeto;
II - relatório de Execução Físico-Financeira;
III - demonstrativo da Execução da Receita e Despesa, evidenciando os recursos recebidos em transferências, a contrapartida, os rendimentos auferidos da aplicação dos recursos no mercado financeiro, quando for o caso, e os saldos.
IV - relação de Pagamentos;
V - relação de Bens adquiridos, produzidos ou construídos, quando for o caso;
VI - extrato da conta bancária específica do período do recebimento da 1ª parcela até o último pagamento e conciliação bancária, quando for o caso;
VII - cópia do termo de aceitação definitiva da obra, quando o instrumento objetivar a execução de obra ou serviço de engenharia;
VIII - comprovante de recolhimento do saldo de recursos, quando houver; e
IX - em caso de instituição privada, documentação relativa às cotações prévia de preços ou as razões que justificaram a sua desnecessidade com fundamento em texto normativo, além de elementos que definiram a escolha do fornecedor ou executante e justificativa do preço. Em caso de instituição pública, cópia do despacho adjudicatório e homologação das licitações realizadas, ou justificativa para sua dispensa ou inexigibilidade, com o respectivo embasamento legal.
98.	A Finep assegura que as prestações de contas sob questão foram analisadas em conformidade com a Revisão 1 da N-OPE-037/14, a qual, por sua vez, garantiria a análise de todos os documentos exigidos no dispositivo acima transcrito. Importa, dessa maneira, comparar os documentos exigidos nas duas normas para avaliar esse aspecto.
99.	Não há, nos autos, ou não foi localizada cópia da Revisão 1 da N-OPE-037/14. Contudo, em determinado trecho do relatório da SFC/CGU, consta uma relação de documentos que são exigidos nas prestações de contas por faixa, conforme enumerado abaixo (peça 7, p. 45) :
	a) RTF aprovado
	b) Guia de Recolhimento da União (GRU) da devolução
	c) Relação de bens adquiridos
	d) Formulários de prestação de contas 
	e) Extratos bancários da conta corrente e da aplicação financeira
	f) Declaração	
	g) Recibo das despesas operacionais e administrativas de caráter indivisível (Doaci) 
	h) Realização de gastos em rubricas apoiadas pelo projeto (Finep e contrapartida) 
	i) Inexistência de pagamento à partícipe (Finep e contrapartida) 
	j) 	Realização de gastos em rubricas apoiadas (Finep) até 30% superior ao previsto
	k) Mapa de cotação / licitação
	l) Conciliação bancária
100.	Como se vê, as duas listas não são exatamente iguais. Por exemplo, a cópia do termo de aceitação definitiva da obra, prevista no inciso VII do artigo 40 da IN CD/FNDCT 1/2010, não está entre a documentação exigida acima. 
101.	Para afirmar que a Revisão 1 da N-OPE-037/14 está em conformidade com o artigo 40 da IN CD/FNDCT 1/2010, como defende a recorrente, seria necessário aceitar que conciliação bancária e demonstrativo da execução da receita e despesa são documentos equivalentes e que a cópia precitada se encontra implícita na relação de bens adquiridos, item "d" da última lista, além de outras ilações.
102.	Algo notável realmente é a não exigência dos documentos fiscais ou recibos relativos às despesas realizadas. Nenhum das duas normas faz referência explícita a esses documentos. É uma situação que exige reflexão, pois pode estar em desacordo com o princípio constitucional da prestação de contas, parágrafo único do artigo 70 da CF de 1988.
103.	Todavia, essa reavaliação normativa pode ser efetivada pelo controle interno nas próximas contas, haja vista que houve recomendação nesse sentido, conforme já mencionado. Por enquanto, é possível refutar a afirmação da Finep de que, para as prestações de contas objeto da determinação, foram analisados todos os documentos exigidos na artigo 40 da IN CD/FNDCT 1/2010, na medida em que a conciliação bancária não foi efetivada para nenhuma delas.
104.	Por fim, resta analisar a argumentação da recorrente acerca do custo do controle superior ao retorno esperado. A estatal informa que foram reanalisados 175 convênios, totalizando R$ 113 milhões, e que apenas R$ 14.496.39 foram impugnados e restituídos, enquanto o custo de controle foi de R$ 4,6 milhões (peça 64, p. 13-14) . 
105.	O arrazoado apresenta alguns problemas para ser considerado útil. Um deles é o seguinte: como se presume que o trabalho foi realizado sob a égide da Revisão 1 da N-OPE-037/14, já que ocorreu em obediência ao Acórdão 3235/2017-TCU-Segunda Câmara, não é possível afirmar que a análise foi efetivada com a profundidade necessária para detectar desvios. Conforme já analisado, essa norma prevê procedimentos simplificados de acordo com a materialidade do ajuste.
106.	Talvez o mais importante reparo a fazer nessa argumentação seja a respeito de atrelar custo de controle a retorno financeiro. O efeito causado pela expectativa de controle é um exemplo de retorno financeiro intangível, não passível de ser estimado. Isto é, não se sabe qual seria o montante de desvios que ocorreriam se não houvesse controle. É exatamente essa expectativa que age como freio para o desvio, em razão do receio de descoberta por parte do gestor desonesto. 
107.	Contudo, não é o caso do rol de prestações em foco, afinal elas passaram por um procedimento de prestação de contas, embora incompleto. A dúvida consiste em qual medida é mais adequada para a situação encontrada, pois não se sabe quantas prestações fazem parte desse rol ou qual seria o custo de reanálise.
108.	Por exemplo, podem ser poucas prestações, facilitando, portanto, sua execução. Ao contrário, se a quantidade for considerável, pode ser interessante a utilização de uma amostra selecionada a partir de critérios de risco, como a materialidade envolvida ou um histórico de problemas relacionados com prestações de determinado convenente.
109.	De todo o exposto, conclui-se que é razoável a queixa da Finep. Contudo, é preciso lembrar que foi determinado, nessa primeira etapa, apenas o envio de um plano. O problema com a determinação é que esse plano deve prever a reanálise de todas as prestações de contas do conjunto identificado pela unidade técnica, sem antes avaliar o impacto dessa medida ou se ela é a mais adequada.
110.	Por isso, propõe-se dar provimento parcial ao recurso apresentado para modificar o texto da determinação no sentido que a Finep apresente, em noventa dias, plano de ação para fazer a reanálise das prestações de contas ou medida alternativa que considere mais adequada, mediante justificativa. Tal plano deve conter informações tais como responsável ou responsáveis pela condução dos trabalhos, prazo e custo estimado para sua realização, dentre outras, pertinentes.
111.	Resta apontar ainda uma ambiguidade presente na decisão recorrida. Observe-se o trecho abaixo extraído do acórdão:
1.7.1. determinar à Financiadora de Estudos e Projetos - Finep que, no prazo de 90 (noventa) dias, a contar da ciência desta deliberação: (...) 
1.7.1.2. encaminhe a este Tribunal, com o fim de dar pleno cumprimento ao art. 70, parágrafo único, bem como ao princípio da publicidade constante do art. 37 da Constituição Federal de 1988: (...) 
1.7.1.2.2. relação de prestações de contas finais de instrumentos não reembolsáveis analisadas após a data de 11/3/2016 (data da aprovação da revisão 1 da N-OPE-037/14) até setembro de 2017, contendo, no mínimo, o número do ajuste, o nome e CNPJ/CPF do beneficiário da transferência, valor do ajuste, situação das contas (aprovada, rejeitada, em diligência, etc.) , e data de análise da prestação de contas final, quando for o caso;
112.	O trecho acima pode levar o leitor a entender que foi determinada a entrega das prestações reanalisadas em 90 dias, já que ele remete a prestações de contas finais. Claro que, combinado ao item anterior, a ambiguidade se resolve. Por isso, será proposta sua aglutinação com o subitem 1.7.1.2.1.
Das informações adicionais
113.	Sobre a determinação acerca do encaminhamento de plano de ação com vistas à implantação do Siconv, não houve questionamento por parte da recorrente. Relataram-se as dificuldades para realização da tarefa e informou-se acerca da necessidade de alterações no sistema para processar os ajustes da estatal.
114.	A Finep ainda informou acerca de um erro material: ao invés de exercício de 2016, saiu, no acórdão recorrido, 2017. Como será proposta alteração do texto em função da análise do recurso, será efetivada essa correção, sem a necessidade de medidas adicionais para tratar o erro.
CONCLUSÃO
115.		Conclui-se que a medida endereçada à Finep por meio do item 1.7.1.1 deve ser retirada do acórdão recorrido especialmente porque a SFC/CGU já está acompanhando o assunto nas contas da estatal, sendo desnecessária atuação suplementar do TCU, por ora. Além disso, os gestores atuaram em resposta à determinação do TCU no sentido de reavaliar suas normas internas. Também há notícias de que o trabalho não foi interrompido, mesmo porque, com a futura implantação do Siconv, muitos procedimentos previstos na norma serão automatizados (parágrafos 43 a 74) .
116.	Quanto à segunda determinação contestada, entende-se que dois dos seus três subitens devem ser aglutinados e que a medida relativa à necessidade de reanálise das prestações de contas deve ser reformulada para oferecer uma alternativa de gestão, caso as circunstâncias indiquem sua conveniência. Chegou-se a essa conclusão com fundamento nos seguintes motivos (parágrafos 75 a 112) :
	a) há, na Finep, um cenário de acúmulo de prestações de contas pendentes de análise após o prazo regular, situação apontada pelo TCU desde 2008;
	b) a situação foi agravada em função de determinação do TCU nas contas de 2014, que acrescentou cerca de 1.700 prestações ao passivo existente;
	c) o rol de prestações, alvo da determinação atual, passou por um procedimento de prestação de contas, embora incompleto;
	d) não há, nos autos, informações sobre a razoabilidade do custo de controle associado ao benefício esperado com a reanálise das novas prestações de contas alvo da determinação impugnada;
	e) diante da falta de informações acerca do impacto da determinação na gestão da Finep, é razoável modificá-la para permitir uma alternativa justificável em função de circunstâncias fáticas;
	f) o conjunto de prestações de contas, objeto do Acórdão 3235/2017-TCU-Segunda Câmara, havia sido analisado com base em normas internas impugnadas pelo TCU, enquanto o novo conjunto foi examinado à luz de norma interna revisada em atendimento ao TCU e aprovada pelo controle interno, com algumas ressalvas.
PROPOSTA DE ENCAMINHAMENTO
117.		Ante o exposto, submete-se à consideração superior a presente análise do recurso de reconsideração interposto pela Financiadora de Estudos e Projetos contra o Acórdão 528/2019-TCU-Segunda Câmara, propondo-se, com fundamento nos arts. 32, inciso I, e 33, da LOTCU:
		a) conhecer do recurso e, no mérito, conceder provimento parcial para conferir a seguinte redação ao acórdão:
Os Ministros do Tribunal de Contas da União ACORDAM, por unanimidade, com fundamento nos arts. 1º, inciso I, 16, inciso II, 18 e 23, inciso II, da Lei 8.443/1992, c/c os arts. 143, inciso I, alínea a, 208 e 214, inciso II, 250, incisos II e III, do Regimento Interno/TCU, em julgar as contas dos Srs. Cláudio Guimarães Júnior, Gustavo Lisandro Vila Gazaneo e Ronaldo Souza Camargo regulares com ressalva e dar- lhes quitação, sem prejuízo de fazer as seguintes determinações, recomendações e ciência das seguintes impropriedades, e, com fulcro nos arts. 1º, inciso I, 16, inciso I, 17 e 23, inciso I, da Lei 8.443/1992, c/c os arts. 143, inciso I, alínea a, 207 e 214, inciso I, do Regimento Interno/TCU, em julgar as contas dos demais responsáveis regulares e dar-lhes quitação plena, promovendo-se, em seguida, o arquivamento do processo, sem prejuízo de encaminhar cópia desta deliberação à Secretaria de Macroavaliação Governamental - Semag para subsidiar a análise do TC-Processo 007.142/2018-8, aos responsáveis, à Financiadora de Estudos e Projetos - Finep, ao Ministério da Ciência, Tecnologia, Inovações e Comunicações - MCTIC, Secretaria de Coordenação e Governança das Empresas Estatais - SEST/MP e à Secretaria Federal de Controle Interno, de acordo com os pareceres emitidos nos autos:
1. Processo TC-Processo 000.871/2018-4 (PRESTAÇÃO DE CONTAS - Exercício: 2016) 
1.1. Responsáveis: Alvaro Toubes Prata (XXX.041.381-XX) ; Celso Pansera (XXX.122.449-XX) ; Cláudia Aparecida de Souza Trindade (XXX.738.809-XX) ; Cláudio Guimarães Júnior (XXX.948.647-XX) ; Cristiano Rocha Heckert (XXX.397.376-XX) ; Eduardo Carnos Scaletsky (XXX.819.187-XX) ; Fernando Amálio da Silva (XXX.247.107-XX) ; Fernando de Nielander Ribeiro (XXX.437.597-XX) ; Francisco Gaetani (XXX.500.916-XX) ; Francisco Rennys Aguiar Frota (XXX.105.633-XX) ; Gustavo Lisandro Vila Gazaneo (XXX.162.347-XX) ; Igor Barenboim (XXX.542.617-XX) ; Jailson Bittencourt de Andrade (XXX.036.415-XX) ; Marcio Ellery Girão Barroso (XXX.905.598-XX) ; Marcos Cintra Cavalcanti de Albuquerque (XXX.708.018-XX) ; Pedricto Rocha Filho (XXX.290.347-XX) ; Renato Veras Brito (XXX.014.817-XX) ; Rex Nazaré Alves (XXX.043.947-XX) ; Ricardo Gattass (XXX.240.857-XX) ; Ricardo José Ribeiro Berzoini (XXX.529.128-XX) ; Ronaldo Souza Camargo (XXX.956.518-XX) ; Victor Hugo Gomes Odorcyk (XXX.736.567-XX) ; Wanderley de Souza (XXX.341.807-XX) . 
1.2. Órgão/Entidade: Financiadora de Estudos e Projetos - Finep. 
1.3. Relator: Ministro-Substituto Marcos Bemquerer Costa. 
1.4. Representante do Ministério Público: Procurador Sergio Ricardo Costa Caribé. 
1.5. Unidade Técnica: Secretaria de Controle Externo no Estado do Rio de Janeiro (Secex/RJ) . 
1.6. Representação legal: não há. 
1.7. Determinações/Recomendações/Ciência: 
1.7.1. determinar à Financiadora de Estudos e Projetos - Finep que, no prazo de 90 (noventa) dias, a contar da ciência desta deliberação, encaminhe a este Tribunal, com o fim de dar pleno cumprimento ao art. 70, parágrafo único, bem como ao princípio da publicidade constante do art. 37 da Constituição Federal de 1988: 
1.7.1.1. Plano de Ação contendo, no mínimo os elementos abaixo enumerados, para promover a reanálise das prestações de contas finais aprovadas de 11/3/2016 até setembro de 2017, sob a égide da Revisão 1 da N-OPE-037/14, ou adotar medidas alternativas, caso justificável:
1.7.1.1.1 responsáveis, prazo e custo para promover a reanálise, incluindo o exame da conciliação bancária (extratos bancários versus notas fiscais/comprovantes/RPA/recibos/etc.) 
1.7.1.1.2. relação de prestações de contas finais referente à reanálise, contendo, no mínimo, o número do ajuste, o nome e CNPJ/CPF do beneficiário da transferência, valor do ajuste, situação atual das contas (aprovada, rejeitada, em diligência etc) e data de análise da prestação de contas final, quando for o caso; 
1.7.1.2. Plano de Ação, contendo no mínimo, responsáveis, medidas previstas e prazos, contemplando as medidas a cargo da Finep para implementação do Sistema de Gestão de Convênios e Contratos de Repasse/Siconv pela empresa; 
1.7.2. recomendar à Financiadora de Estudos e Projetos que avalie a conveniência e a oportunidade de priorizar a finalização da implementação do Sistema Integrado de Avaliação - SIA de modo a dotar a empresa de indicadores finalísticos que atendam aos requisitos de confiabilidade, adequação, representatividade, estabilidade e economicidade, evitando, ainda, a substituição destes antes de um período mínimo de aferição de seus atributos; 
1.7.3. determinar à Secretaria Federal de Controle Interno que, com fundamento no art. 74, inciso IV e § 1º, da Constituição Federal, analise, no âmbito do exame da prestação de contas anuais da Finep do exercício de 2017 o cumprimento pela estatal dos itens 71 a 74 do Relatório que integra o Acórdão 2733/2016-TCU-Segunda Câmara nos termos do item 9.5 da referida deliberação e dos subitens 9.3.4 e 9.1.1 a 9.1.31 do Acórdão 1414/2016-TCU-Plenário; 
1.7.4. dar ciência à Secretaria de Coordenação e Governança das Empresas Estatais vinculada ao Ministério do Planejamento, Desenvolvimento e Gestão - SEST/MP, de forma a evitar que falhas semelhantes ocorram no futuro, que: 
1.7.4.1. autorizar/aprovar o pagamento de Participação nos Lucros e Resultados - PLR com base em critérios que premiem a ineficiência de empresas públicas afronta ao princípio da eficiência constante do art. 37 da Constituição Federal de 1988, conforme ocorreu na Finep exercício de 2016, cujo montante de pagamento da PLR foi fixado sem que fossem excluídos rendimentos auferidos em função spread bancário; 
1.7.4.2. o pagamento de Participação nos Lucros e Resultados a funcionários cedidos sem que conste previsão expressa nos respectivos Acordos Coletivos firmados entre a Finep e seus empregados, tal qual ocorreu no exercício de 2016 (Acordo PLR 2016-2017) , afronta ao princípio da legalidade constante do art. 37 da Constituição Federal de 1988; 
1.7.5. dar ciência à Financiadora de Estudos e Projetos - Finep que: 
1.7.5.1. encaminhar pleito de pagamento de Participação nos Lucros e Resultados - PLR, sem expressamente definir a origem dos resultados ou lucros que dão margem à proposta de participação, nos termos do art. 4º, incisos I e II, da Resolução CCE 10/1995, de modo que sejam excluídos dos montantes totais de pagamento da PLR os resultados advindos de rendimentos auferidos em função de spread bancário, que não refletem o esforço finalístico da estatal, conforme ocorreu na Finep exercício de 2016, afronta o princípio da eficiência constante do art. 37 da Constituição Federal de 1988; 
1.7.5.2. o pagamento de Participação nos Lucros e Resultados à funcionários cedidos sem que conste previsão expressa nos respectivos Acordos Coletivos firmados entre a empresa e seus empregados, tal qual ocorreu no exercício de 2016 (Acordo PLR 2016-2017) , afronta ao princípio da legalidade constante do art. 37 da Constituição Federal de 1988.
	b) dar ciência do acórdão que vier a ser proferido aos recorrentes e aos demais interessados."
3.	O Ministério Público junto a este Tribunal, representado pelo Procurador Sérgio Caribé, concordou com a proposta da Unidade Técnica, apresentando parecer (peça 95) , o qual faço questão de inserir como parte deste Relatório:
"Trata-se de recurso de reconsideração interposto pela Financiadora de Estudos e Projetos (Finep, peça 64) contra o Acórdão 528/2019-TCU-Segunda Câmara, da relatoria do Ministro Marcos Bemquerer Costa (peça 21) .
Originariamente, este processo tratou da prestação de contas da Finep, relativa ao exercício de 2016. Por meio do acórdão recorrido, o Tribunal julgou regulares com ressalva as contas de parte dos gestores e regulares as contas dos demais responsáveis. Além disso, entre outras medidas, foram expedidas determinações à Finep, contra as quais a unidade se insurge neste recurso de reconsideração.
A Secretaria de Recursos (Serur) delimitou o objeto do presente recurso de reconsideração em analisar a determinação constante do item 1.7.1, e seus respectivos subitens, objeto do questionamento da recorrente (peça 92, p. 3) :
Após o exame dos elementos recursais, a Serur propôs, em pronunciamentos convergentes, conhecer do recurso e, no mérito, conceder provimento parcial para promover alterações no Acórdão 528/2019-TCU-Segunda Câmara (peças 92, p. 17-18, 93 e 94) .
Em síntese, a Finep intenta com este recurso suprimir as determinações exaradas pelo Tribunal por meio dos itens 1.7.1.1 e 1.7.1.2 (subitens 1 e 2) do acórdão recorrido, relativos, respectivamente, à alteração da Revisão 1 da NOPE 037/14 (norma que trata da prestação de contas de instrumentos de repasses não reembolsáveis) e ao encaminhamento de plano de ação para reanálise das prestações finais de contas aprovadas no período compreendido entre 11/3/2016 e 30/9/2017.
Considero pertinente a proposta de supressão da determinação para que a Finep adote providências para proceder à alteração da Revisão 1 da NOPE 037/14. Consoante destacou o Controle Interno, a partir de setembro de 2017, a Finep já passou a analisar todas as prestações de contas com base na faixa 4 prevista na norma N-OPE-037/14, faixa para a qual se adota um rito mais rigoroso de análise, que abrange todos os elementos previstos na norma, incluindo procedimentos de conciliação bancária. A CGU ponderou também que os gestores da unidade estão conduzindo adequadamente as ações, com o objetivo de aperfeiçoar o acompanhamento financeiro dos repasses (peça 7, p. 45 e 50-51) .
Conforme mencionou a Serur, por terem sido consideradas insuficientes para subsidiar o processo de análise das prestações de contas de repasses não reembolsáveis, em razão de não contemplarem todos os documentos necessários à avaliação da correta aplicação dos recursos, a CGU efetuou a análise das normas da Finep e já formulou nova recomendação de reavaliação do normativo N-OPE-037/14, medida que será por ela monitorada nas futuras prestações de contas da unidade (peça 92, p. 11) .
Ademais, conforme explicitou a Finep, com a customização do Siconv para o tratamento das transferências por ela realizadas, providência que já se encontra em andamento, as discussões sobre a adequação da mencionada norma serão superadas, na medida em que, consoante consignado no relatório de auditoria anual de contas, "as atuais verificações realizadas pelos analistas do DPC passarão a ser, em grande parte, realizadas via solução tecnológica". De acordo com a equipe de auditoria, serão automatizados procedimentos considerados complexos, como a conciliação bancária, atualmente realizada apenas para faixa 4 da N-OPE-037/14. Além disso, os documentos comprobatórios da despesa, como notas fiscais e recibos, analisados pela Finep somente por amostragem na sistemática atual, passariam a ser obrigatoriamente incluídos no Siconv (peça 7, p. 45) .
Quanto a esse aspecto, houve inclusive determinação do Tribunal, por meio do item 1.7.1.2.3 do acórdão recorrido, para que a entidade encaminhasse plano de ação contendo os elementos necessários para a finalização da implementação do Siconv, medida contra a qual não houve questionamento por parte da recorrente. Releva ainda mencionar que, ao ofício que encaminhou sua peça recursal, a recorrente anexou diversos documentos que dizem respeito ao andamento da implementação do Siconv na estatal, entre os quais destaco o parecer da equipe da Finep sobre o Siconv acerca dos encaminhamentos necessários para que todos os convênios da estatal sejam processados por meio desse sistema (Anexo 1) e a resolução da diretoria da Finep que aprovou o grupo de governança do projeto de implantação do Siconv (Anexo 2) .
Quanto à segunda determinação questionada pela recorrente, referente à elaboração de plano de ação para reanálise das prestações finais de contas aprovadas no período compreendido entre 11/3/2016 e 30/9/2017, avalio ser necessária a medida imposta pelo Tribunal, pois os processos identificados pela unidade técnica referem-se a ajustes com valores de até R$ 9 milhões e, em razão disso, sua análise pela Finep não contemplou a conciliação bancária, procedimento previsto somente para as transferências acima desse valor (faixa 4 da norma) .
Nada obstante, em consonância com a unidade instrutiva, reputo que o ajuste proposto na redação da aludida determinação possibilita aos gestores a adoção de eventual medida alternativa, contanto que de forma justificada, que leve em consideração os impactos da reanálise para a unidade, bem como outros aspectos fáticos envolvidos no trabalho a ser realizado.
Diante do exposto, este membro do Ministério Público de Contas manifesta-se de acordo com a proposta de encaminhamento formulada pela unidade técnica."
É o Relatório.

Amanda Rodrigues Santos e outros, representando Financiadora de Estudos e Projetos.

Procurador Sergio Ricardo Costa Caribé.

PRESTAÇÃO DE CONTAS. FINEP. DETERMINAÇÕES PARA REVISÃO DE NORMA E REANÁLISE DE PRESTAÇÕES DE CONTAS. RECURSO DE RECONSIDERAÇÃO. APRESENTAÇÃO DE PROPOSTA ALTERNATIVA POR PARTE DA UNIDADE JURISDICIONADA. PROVIMENTO PARCIAL. CIÊNCIA AOS INTERESSADOS.

PRESTAÇÃO DE CONTAS (PC)

Secretaria de Recursos (SERUR)

Trata-se de Recurso de Reconsideração interposto pela Financiadora de Estudos e Projetos (Finep) contra o item 1.7.1 do Acórdão 528/2019-TCU-Segunda Câmara (rel. Min. Marcos Bemquerer Costa) e seus subitens, que contêm o seguinte teor, verbis:
"1.7.1. determinar à Financiadora de Estudos e Projetos - Finep que, no prazo de 90 (noventa) dias, a contar da ciência desta deliberação:
1.7.1.1. adote providências para alteração da Revisão 1 da N-OPE 037/14, norma que trata da prestação de contas de instrumentos de repasses não reembolsáveis, por estar em desacordo com o art. 70, parágrafo único, da Constituição de 1988, devendo o normativo conter, no mínimo, previsão das disposições a seguir, bem como, que seja encaminhando ao Tribunal cópia do normativo alterado nesse mesmo prazo:
1.7.1.1.1. a análise de toda a documentação que deve compor a prestação final de contas, independentemente do valor do ajuste firmado, em conformidade com o disposto no item 9.4.3 do Acórdão 3235/2017-TCU-Segunda Câmara, com as alterações do Acórdão 7217/2017-TCU-Segunda Câmara;
1.7.1.1.2. a adoção de critérios de criticidade para realização de visitas técnicas compatíveis com a materialidade e o grau de risco de cada projeto financiado, conforme as ponderações do controle interno, constantes das ressalvas dos itens d e e da Nota Técnica 1.195/2017/NAC1/RJ/Regional/RJ;
1.7.1.2. encaminhe a este Tribunal, com o fim de dar pleno cumprimento ao art. 70, parágrafo único, bem como ao princípio da publicidade constante do art. 37 da Constituição Federal de 1988:
1.7.1.2.1. Plano de Ação, contendo no mínimo, responsáveis, prazo e medidas previstas, com vistas a promoção de reanálise das prestações de contas finais aprovadas de 11/3/2016 até setembro de 2017, sob a égide da Revisão 1 da N-OPE-037/14, de todos os instrumentos não reembolsáveis, que não tiveram a totalidade de elementos das prestações de contas devidamente examinados, incluindo o exame da conciliação bancária (extratos bancários versus notas fiscais/comprovantes/RPA/recibos/etc.) , bem como àqueles instrumentos que não foram analisados com exame das devidas documentações de suporte das despesas realizadas;
1.7.1.2.2. relação de prestações de contas finais de instrumentos não reembolsáveis analisadas após a data de 11/3/2016 (data da aprovação da revisão 1 da N-OPE-037/14) até setembro de 2017, contendo, no mínimo, o número do ajuste, o nome e CNPJ/CPF do beneficiário da transferência, valor do ajuste, situação das contas (aprovada, rejeitada, em diligência, etc.) , e data de análise da prestação de contas final, quando for o caso;
1.7.1.2.3. Plano de Ação, contendo no mínimo, responsáveis, prazo e medidas previstas, contemplando as medidas a cargo da Finep para implementação do Sistema de Gestão de Convênios e Contratos de Repasse/Siconv pela empresa;"
2.	Importa destacar, de início, que a Secretaria de Recursos efetuou o exame de admissibilidade (peças 80 e 81) , concluiu pela tempestividade do recurso e propôs o seu conhecimento, com efeito suspensivo, nos termos dos artigos 32, inciso I, e 33 da Lei 8.443/1992, c/c o artigo 285 do RI/TCU. Ao acolher o exame de admissibilidade, admiti o Recurso de Reconsideração (peça 64) e concedi o efeito suspensivo solicitado contra o item 1.7.1 do Acórdão 528/2019-TCU-Segunda Câmara (rel. Min. Marcos Bemquerer Costa) e seus subitens (peça 84) .
3.	Em síntese, a Finep questiona a necessidade de se alterar a Revisão 1 da N-OPE 037/14, norma que trata da prestação de contas de instrumentos de repasses não reembolsáveis, e de reanalisar as prestações de contas finais aprovadas de 11/3/2016 até setembro de 2017, sob a égide da referida norma. 
4.	Inicialmente, é importante resgatar o histórico da prestação de contas da entidade referente ao exercício de 2014 (TC Processo 035.725/2015-0) . O Acórdão 3235/2017-TCU-Segunda Câmara (rel. Min. André Luiz de Carvalho) , com as modificações inseridas pelo Acórdão 7217/2017-TCU-Segunda Câmara (rel. Min. André Luiz de Carvalho) , determinou à Secex-RJ para que atuasse junto à Finep, a fim de que a entidade apresentasse plano de ação com vistas a reanalisar a prestação de contas de todos os convênios aprovados com base na IT-OPE-018/14 e/ou Resolução CD-FNDCT nº 2/2014.
5.	Tais normas foram adotadas pela Finep no sentido de acelerar e simplificar o processo de prestação de contas tendo em vista o seu elevado estoque. Todavia, foram consideradas inadequadas para a realização da análise da prestação de contas, tanto pelo controle interno como pelo Tribunal. O próprio TCU mostrou alguns balizadores a respeito de como a análise da prestação de contas deveria ocorrer, no âmbito do Acórdão 3235/2017-TCU-Segunda Câmara (rel. Min. André Luiz de Carvalho) , quanto determinou à Finep:
"9.4.3. observe que, na prestação de contas dos convênios com recursos do FNDCT, na modalidade não reembolsável pela Lei nº 11.540/2007, deve-se promover a análise de todos os documentos que irão compor a prestação final de contas, sendo vedada a adoção de procedimentos que retirem da análise parte do conteúdo e/ou prevejam a tomada de decisão por meio de declarações do próprio convenente, de modo a respeitar o art. 70, parágrafo único, da Constituição de 1988 e o art. 40 da IN-CD-FNDCT 1/2010;"  (grifei) 
6.	Por meio do Acórdão 7217/2017-TCU-Segunda Câmara (rel. Min. André Luiz de Carvalho) , o Tribunal foi ainda mais explícito, ao: 
"9.3. esclarecer à embargante (Financiadora de Estudos e Projetos) que:
9.3.1. não subsiste a suposta oportunidade de a Finep proceder à análise das referidas prestações de contas por amostragem, a partir da aplicação da IT-OPE nº 18/2014 e da Resolução CD-FNDCT nº 2/2014, salientando, nesse ponto, que, desde o início, a unidade técnica já havia apontado que não há previsão legal para a realização dessa análise por amostragem, a despeito da eventual possibilidade de simplificação de alguns procedimentos, sem a dispensa, contudo, da análise sobre o total conteúdo dos convênios e instrumentos congêneres"  (grifei) .
7. 	Nesse contexto, a fim de cumprir a determinação do Tribunal, a Finep iniciou um processo de reanalisar 1700 prestações de contas, o que agravou ainda mais seu passivo. Entretanto, no âmbito do TC Processo 035.725/2015-0, alegou "suposta ausência de economicidade na suscitada reabertura dessas prestações de contas, assinalando que a grande maioria das falhas encontradas na execução financeira dos convênios teria o caráter meramente formal e, supostamente, não ensejaria a incidência de prejuízo ao erário", conforme consta nos considerandos do Acórdão 2556/2020-TCU-Segunda Câmara (rel. Min. André Luiz de Carvalho) . Nessa deliberação o TCU resolveu acatar a documentação entregue pela Finep como mera petição e determinar sua análise pela SecexEstataisRJ num prazo de sessenta dias.
8.	O processo que analiso agora possui algumas diferenças importantes em relação ao que trata das contas de 2014. Inicialmente, verifico que houve uma evolução normativa e que, a partir de março de 2016 a Finep passou a analisar a prestação de contas dos convênios não mais pela IT-OPE 18/2014 e pela Resolução CD-FNDCT 2/2014, mas sim pela Revisão 1 da norma N-OPE 37/17. Entretanto, utilizou procedimentos diferenciados, dependendo da materialidade do convênio, classificado em faixas de 1 a 4. 
9. 	Conforme informado pela Unidade Técnica na instrução inicial, por ocasião da Auditoria Anual de Contas de 2016, ocorrida no segundo semestre de 2017 (peça 18) :
"72 (...) o controle interno registrou que a Finep adota procedimentos de análise financeira que variam com materialidade do instrumento firmado (Faixa 1: até R$ 1 milhão; Faixa 2: de R$ 1 milhão até 3 milhões; Faixa 3: de 3 milhões até 9 milhões; Faixa 4: acima R$ 9 milhões) . Segundo o apresentado pela Finep à CGU no quadro de acompanhamento financeiro da Revisão 01 da N-OPE-037/14, (peça 7, p.45) , conforme a faixa de valores, não são verificados os seguintes fatos/documentos, conforme tabela abaixo, para realizar a análise da prestação de contas:
	Verificações realizadas
	Faixa 1
	Faixa 2
	Faixa 3
	Faixa 4

	Inexistência de pagamento à partícipe (Finep e contrapartida) 
	não
	sim
	sim
	sim

	Realização de gastos em rubrica apoiadas (Finep) até 30% superior ao previsto
	não
	sim
	sim
	sim

	Mapa de cotação/licitação
	não
	não
	sim
	sim

	Conciliação Bancária
	não
	não
	não
	sim

10.	Em seu recurso de reconsideração (peça 64) , a Finep se insurge contra as determinações exaradas no item 1.7.1 do Acórdão 528/2019-TCU-Segunda Câmara (rel. Min. Marcos Bemquerer Costa) , com os seguintes argumentos:
a)	 as prestações de contas foram encerradas com base na Revisão 1 da N-OPE 037/14, cuja adequação ao art. 40 da IN-CD-FNDCT 01/2010 foi atestada na Nota Técnica 1195/2017/NAC1/RJ/Regional/RJ; 
b) 	não foram utilizados os procedimentos de prestação de contas previstos na IT-OPE 018/14, como havia ocorrido no universo de convênios abrangido pelo Acórdão 3235/2017-TCU-Segunda Câmara (rel. Min. André Luiz de Carvalho) ;
c) 	a reanálise da prestação de contas dos convênios é medida extremamente onerosa e cujo retorno aos cofres públicos é ínfimo, tendo em vista pelo menos três fatores: (i) acompanhamento adequado da execução dos projetos pela Finep; (ii) comprometimento das instituições de pesquisa; e (iii) a prestação de contas financeira, que, embora deva ser aprimorada, como vem sendo, não contribuiu para a produção de resultados que evidenciem má gestão dos recursos públicos aplicados.
*
11. 	Primeiramente, passo a abordar a questão do item 1.7.1.1, referente à determinação para a Finep realizar a atualização da Revisão 1 da N-OPE 37.17. Tanto a Serur como o Ministério Público junto ao TCU concordam que tal atualização seria desnecessária neste momento, com os argumentos de que a Finep irá aderir ao Siconv, que a atual sistemática adotada pela entidade de utilizar a faixa 4 da norma para todos os convênios abrange todos os elementos previstos na norma, incluindo procedimentos de conciliação bancária, e que a Controladoria-Geral da União (CGU) está constantemente monitorando a aplicação da norma, tendo-a considerado adequada com algumas sugestões de melhoria. 
12.	Todavia, consta no recurso de reconsideração da Finep (peça 64, p.15) que a alçada dessa decisão foi transferida para o Ministério da Ciência, Tecnologia, Inovações e Comunicações (MCTIC) e o Ministério da Economia:
"51. Embora em 2017 a Finep tenha decidido migrar para o SICONV, em cumprimento à Portaria Interministerial n° 424/2016, os trabalhos com a equipe SICONV evidenciaram a necessidade de desenvolvimento de uma esteira específica. Ao longo dessa ação junto ao MPOG/SICONV, foi publicado o Decreto n° 9.283/2018, que foi taxativo com relação ao processamento dos convênios para P.D&I por meio de plataforma eletrônica específica, a ser desenvolvida em conjunto pelo MCTIC e pelo antigo MPOG.
52. A Finep buscou a interação com seu Ministério e acredita que após a consolidação da transição de governo seja retomado o projeto pelo MCTIC e pelo Ministério que sucedeu o MPOG."  (grifei) 
13.	A CGU, ao cumprir o item 9.3.1 do Acórdão 3235/2017-TCU-Segunda Câmara (rel. Min. André Luiz de Carvalho) , no qual o TCU determinava ao controle interno que realizasse a avaliação da compatibilidade da Rev.1 da N-OPE 37/14 com a IN 01/10 CD-FNDCT, por meio da Nota Técnica n° 1195/2017/NAC1/RJ/Regional/RJ, considerou suficientes os procedimentos aprovados pela FINEP por meio da N-OPE-37/14 para atestar a regular aplicação dos recursos públicos, permanecendo apenas dois pontos como sugestões para eventuais atualizações do normativo. Verifico que a SFC/CGU realmente concluiu, em seu Relatório de Auditoria de Gestão (peça 7, p.55) pela adequação da Revisão 1 da N-OPE 037/14, com observações e sugestões de aperfeiçoamento da norma:
"Assim, diante de todo o exposto, consideramos suficientes os procedimentos aprovados pela FINEP por meio da N-OPE-37/14 para atestar a regular aplicação dos recursos públicos. No entanto, as considerações realizadas nos itens "d" e "e" ficam como sugestões para eventuais atualizações do normativo. Desta forma, consideramos atendida a recomendação"
14.	Entretanto, a própria Finep, desde setembro de 2017, considerou mais prudente passar a analisar todas as prestações de contas com base na faixa 4 prevista na norma N-OPE-037/14, faixa para a qual se adota um rito mais rigoroso de análise, que abrange todos os elementos previstos na norma, incluindo procedimentos de conciliação bancária. 
15.	Tal procedimento reflete obediência ao item 9.4.3 do Acórdão 3235/2017-TCU-Segunda Câmara (rel. Min. André Luiz de Carvalho) , o qual é contrário a adoção de procedimentos simplificados de análise que retirem parte do conteúdo da prestação de contas.  
16.	Apesar de a Finep ter passado a adotar o procedimento de realizar as prestações de contas com base na faixa 4 da norma, não há a formalização desse procedimento em nenhum normativo. Não há nada, além da atuação da CGU e do TCU, que impeça que a Finep volte a utilizar o procedimento que está efetivamente escrito na norma, de realizar procedimentos diferenciados conforme a materialidade do ajuste (faixas 1 a 4) .
17.	Apenas consta do Relatório de Auditoria de Gestão da CGU: (Peça 7, p.50) 
"Ademais, vale observar que a própria unidade afirma que, a partir de setembro de 2017, passou a analisar as prestações de contas com base na Faixa 4 da norma N-OPE-037/14, o que "está gerando uma demora maior no encerramento do acompanhamento pela unidade". 
18.	Assim, no que tange ao subitem 1.7.1.1, concordo com a proposta da Unidade Técnica, a qual obteve a concordância do Parquet, de dispensar a Finep da obrigação de realizar uma revisão completa na norma N-OPE 037/14, porém, por cautela, considero importante que a Unidade Jurisdicionada acrescente, explicitamente, no normativo, que todas as prestações de contas dos ajustes serão analisadas utilizando-se os procedimentos da faixa 4, tornando sem efeito os dispositivos que dizem o contrário, até que haja a adesão integral ao Siconv ou ao sistema previsto no art. 38, §5º, do Decreto 9.283/2018.
19.	Aliás, percebo que é de fundamental importância avançar na questão da implementação da plataforma tecnológica prometida pelo referido decreto. Não há nos autos informações atualizadas sobre o estágio em que se encontra a construção desse sistema, apesar do disposto no subitem 1.7.1.2.3 do acórdão recorrido. Por isso considero importante determinar ao Ministério da Ciência, Tecnologia e Inovação (MCTI) e ao Ministério da Economia (ME) , responsáveis pela construção da referida plataforma tecnológica, que apresentem plano de ação contendo as providências, responsáveis e prazos envolvidos para a construção e implementação do sistema que dará o devido tratamento aos ajustes da área de ciência, tecnologia e inovação.
*
20.	Passo, agora a abordar a questão do subitem 1.7.1.2, que trata da determinação para que a Finep reanalise todos os convênios cujas prestações de contas foram analisadas pela entidade com base nas faixas preconizadas na norma Rev.1 da N-OPE 37/17. 
21.	O cerne da argumentação da Finep para contestar a determinação da reanálise da prestação de contas dos convênios é a antieconomicidade dessa providência, conforme alega, tendo em vista a experiência adquirida com a reanálise da primeira leva de convênios oriundos do Acórdão 3235/2017-TCU-Segunda Câmara (rel. Min. André Luiz de Carvalho) (peça 64, p.13) :
"43. De um total de 175 convênios analisados, que correspondem a um montante R$ 113 milhões de recursos disponibilizados para execução dos projetos, apenas R$ 14.496.39 (quatorze mil, quatrocentos e noventa e seis mil reais e trinta e nove centavos) , em valores nominais, foram impugnados e restituídos, representando 0.013% do montante avaliado. Com atualização monetária e a incidência de juros legais o montante recuperado é da ordem de R$ 58.000.00 (cinquenta e oito mil reais) , para os quais o custo do controle foi de R$ 4,6 milhões de reais, que correspondem a 0,013%o do valor impugnado.
44. Vale destacar que se tratam de 175 convênios. Caso estivéssemos analisando um único instrumento contratual, com dívida apurada no valor de R$ 58.000,00 (cinquenta e oito mil reais) ."
22.	Em memorial entregue em meu gabinete (peça 96) , a Finep argumenta que, se fosse extrair amostra de 131 convênios (de um universo de 486) a serem reanalisados conforme o comando do Acórdão 528/2019-TCU-Segunda Câmara (rel. Min. Marcos Bemquerer) , equivalendo a 70% do montante passível de recuperação, mesmo assim a reanálise seria antieconômica (peça 96, p.13) :
"Considerando a experiência obtida na reanálise das prestações de contas dos convênios reabertos pelo Acórdão 3.235/2017, a Finep estima que para atender ao comando do Acórdão 528/2019, nos moldes da amostra apresentada na tabela 4, seria necessária a realocação de 5 analistas em dedicação exclusiva, pelo prazo de até 7 meses, ao custo estimado de cerca de R$ 1,3 milhões, com possível retorno ao Tesouro de algo em torno de R$ 98 mil reais".
23.	É possível inferir que o custo de reanálise do universo dos convênios, no total de 339 ajustes, já excluídos os já analisados com os procedimentos da faixa 4 e os que já teriam sido contemplados com a prescrição da pretensão punitiva, seria bem superior. No voto condutor do Acórdão 3184/2016-TCU-Plenário, o Ministro Bruno Dantas registrou que o cumprimento da missão do TCU, de aprimorar a Administração Pública em benefício da sociedade por meio do controle externo requer uma avaliação do custo x benefício das deliberações:
"Assim, uma atuação racional, eficiente e efetiva do TCU pressupõe deliberações que, para além de estarem suportadas em evidências suficientes, adequadas e relevantes, sejam precedidas da ponderação acerca de sua real necessidade para sanar as falhas e as irregularidades constatadas, dos benefícios esperados e dos custos que invariavelmente serão impostos ao gestor."  (grifei) 
24.	A Finep, em seu memorial (peça 96) , apresenta pedidos alternativos:
a) 	que seja dispensada de realizar a reanálise da prestação de contas de todos os ajustes abrangidos pelo comando do acórdão recorrido; ou
b) 	que seja possibilitada a adoção de plano de ação, nos moldes apresentados na Tabela 4 do Memorial (peça 96, p.13) , com a definição de prazo para detalhamento do referido plano.
25. 	A alternativa considerada pela Finep envolve o emprego da amostragem, ou seja, deixar de reanalisar todo o universo dos 339 convênios envolvidos e verificar novamente apenas a prestação de contas de 131 ajustes, conforme metodologia explicitada em seu memorial (peça 96) .
26.	Há precedentes do TCU que são contrários à possibilidade de se realizar amostragem para selecionar convênios que serão analisados, deixando, portanto, de se analisar o universo dos ajustes, como os Acórdão 721/2019-TCU-Plenário e 7.217/2017-TCU-2ª Câmara, ambos de relatoria do Ministro André Luiz de Carvalho. Entretanto, não encontrei precedentes contrários a utilização da amostragem na reanálise de prestações de contas, como no presente caso.
27.	De qualquer forma, tanto a Unidade Técnica como o Parquet se mostraram favoráveis à apresentação de uma proposta alternativa pela Finep, devidamente justificada, a fim de resolver a questão:
"110.	Por isso, propõe-se dar provimento parcial ao recurso apresentado para modificar o texto da determinação no sentido que a Finep apresente, em noventa dias, plano de ação para fazer a reanálise das prestações de contas ou medida alternativa que considere mais adequada, mediante justificativa. Tal plano deve conter informações tais como responsável ou responsáveis pela condução dos trabalhos, prazo e custo estimado para sua realização, dentre outras, pertinentes"  (instrução da Unidade Técnica, peça 92) 
"11.	Nada obstante, em consonância com a unidade instrutiva, reputo que o ajuste proposto na redação da aludida determinação possibilita aos gestores a adoção de eventual medida alternativa, contanto que de forma justificada, que leve em consideração os impactos da reanálise para a unidade, bem como outros aspectos fáticos envolvidos no trabalho a ser realizado."  (parecer do MP/TCU, peça 95) 
28.	Considero extremamente arriscado atender integralmente ao pedido da Finep e dispensá-la completamente de reanalisar os convênios sob exame. Há ajustes de elevada materialidade, acima de R$ 5 milhões, cuja análise não adotou todos os procedimentos da Faixa 4 da norma e que merece nova observação, desta vez mais cautelosa. Da mesma forma, há diversos ajustes enquadrados nas faixas de numeração inferior que, em nome do princípio da prestação de contas, necessitam de um novo exame.  
29.	Entretanto, tendo em vista que o procedimento proposto pela Unidade Jurisdicionada em seu Memorial (peça 96) pode ser considerado como medida alternativa adequada, conforme propõe a Unidade Técnica e o Parquet, e que pondera os princípios da prestação de contas, da materialidade e do custo-benefício do controle, proponho determinar à Finep que reanalise os 131 convênios por ela selecionados, empregando os procedimentos previstos na Faixa 4 da Revisão 1 da N-OPE 37/14.
	Diante do exposto, VOTO no sentido de que o Tribunal adote o Acórdão que ora trago à deliberação.
TCU, Sala das Sessões Ministro Luciano Brandão Alves de Souza, em 11 de agosto de 2020.
RAIMUNDO CARREIRO 
Relator